---
title: "Variáveis aleatórias discretas"
short-title: "VAs discretas"
author: |
  | Wagner H. Bonat
  | Elias T. Krainski
  | Fernando P. Mayer
short-author: "LEG/DEST/UFPR"
# date: "`r format(Sys.Date(), '%d/%m/%Y')`"
# short-date: "2018/1"
header-includes:
- \usepackage[T1]{fontenc}
- \usepackage{lmodern}
institute: "Laboratório de Estatística e Geoinformação"
# short-institute: "LEG/DEST/UFPR"
department: |
  | Universidade Federal do Paraná
  | Departamento de Estatística
safe-columns: true
fontfamily: inconsolata
output:
  legtheme::beamer_leg
---

```{r setup, cache=FALSE, include=FALSE}
source("setup_knitr_slides.R")
library(xtable)
```

# Introdução

### Resumo

- Fenômeno aleatório: situação ou acontecimento cujos resultados não podem ser previstos com certeza.
- Espaço amostral: conjunto de todos os resultados possíveis de um fenômeno aleatório, denotado por $\Omega$.
- Eventos: subconjuntos de $\Omega$, denotado por $A, B, \ldots$.
- Conjunto vazio: conjunto sem eventos, denotado por $\emptyset$.
- União $A \cup B$: ocorrência de pelo menos um dos eventos A ou B.
- Intersecção $A \cap B$: ocorrência simultânea de A e B.
- Eventos disjuntos ou mutuamente exclusivos: $A \cap B = \emptyset$.
- Eventos complementares: $A \cup A^{c} = \Omega$ e $A \cap A^{c} = \emptyset$.

### Definição e Notação

#### Definição
- **Variável aleatória** - Descrição numérica do resultado de um fenômeno aleatório.

#### Notação 
- $X$ denota a variável aleatória.
- $x$ denota os valores realizados da v.a.
- Probabilidade de $X$ assumir o valor $x$ é denotada $P(X = x)$.

#### Exemplo
- X: Número de alunos em uma sala de aula. 
- Uma possível realização $x = 50$.

### Tipos de dados, espaço amostral e v.a

- Tipos de dados
    1. Dados na reta real, $\Omega = \Re$.
    2. Dados estritamente positivos, $\Omega = \Re_{+}$.
    3. Dados positivos com zeros, $\Omega = \Re_{0} = [0,\infty)$.
    4. Proporções, $\Omega = (0,1)$.
    5. Direções, $\Omega = [0, 2 \pi)$.
    6. Contagens, $\Omega = \mathbb{N}_{0} = \{0,1,2,\ldots \}$.
    7. Binomial, $\Omega = = \{0,1,2,\ldots,m \}$.
- Tipos de espaço amostral
    1. **Espaço amostral Discreto**: Contêm apenas um número finito 
    ou contável de elementos.
    2. **Espaço amostral Contínuo**: Contêm um número infinito de elementos.
- Tipos de variáveis aleatórias
    1. Variável aleatória é **contínua** se seu espaço amostral é contínuo.
    2. Variável aleatória é **dicreta** se seu espaço amostral é discreto.

### Descrição probabilística de v.a

- Dada a realização de um experimento aleatório qualquer, com um certo
espaço de probabilidade, desejamos estudar a **estrutura
probabilística** de quantidades associadas à esse experimento.

- Note que antes da realização de um experimento, **não sabemos seu
resultado**, entretanto seu espaço amostral pode ser estabelecido com precisão.

- Podemos atribuir probabilidades aos *eventos* deste
espaço amostral, dando origem a idéia de **distribuição de probabilidade**.

- Em geral vamos distinguir a distribuição de probabilidade de v.a's discretas e contínuas.

# Função de Probabilidade

### Definição

A **função de probabilidade** (fp) da v.a discreta $X$, que assume
os valores $x_1, x_2, \ldots, x_n, \ldots$, é a função que atribui
probabilidades a cada um dos possíveis valores: $\{[x_i, p(x_i)], i =
1, 2, ...\}$, ou seja,

$$
P[X = x_i] = p(x_i) = p_i, \quad i = 1, 2, \ldots.
$$

com as seguintes propriedades:

i. A probabilidade de cada valor deve estar entre 0 e 1
$$
0 \leq p(x_i) \leq 1, \quad i = 1, 2,\ldots .
$$
ii. A soma de todas as probabilidades é igual a 1
$$
\sum_{i} p(x_i) = 1.
$$

### Exemplo 3.3

#### Experimento
Lançamento de duas moedas. $X$ = número de resultados cara (C).

```{r, out.width='60%'}
knitr::include_graphics("img/exp_moedas-crop.pdf")
```

### Exemplo 3.3

Podemos montar uma tabela de distribuição de frequência para a
variável aleatória $X$ = número de resultados cara (C).

\begin{table}[h]
  \centering
    \begin{tabular}{ccc}
      \hline
      $X$ & Frequência ($f_i$) & Frequência relativa ($fr_i$) \\
      \hline
      0 & 1 & 1/4 \\
      1 & 2 & 2/4\\
      2 & 1 & 1/4\\
      \hline
      Total & 4 & 1 \\
      \hline
    \end{tabular}
\end{table}

Assim podemos associar a cada valor de $X$ sua **probabilidade**
correspondente, como resultado das **frequências relativas**.
\begin{align*}
P[X=0] &= 1/4 \\
P[X=1] &= 2/4 = 1/2 \\
P[X=2] &= 1/4
\end{align*}

### Exemplo 3.3

Dessa forma, a **distribuição de probabilidade** da variável
aleatória $X$ = número de resultados cara (C) é a tabela:

\begin{table}[h]
    \centering
    \begin{tabular}{ccc}
      \hline
      $X$ & $P[X = x_i] = p(x_i)$ \\
      \hline
      0 & 1/4 \\
      1 & 1/2\\
      2 & 1/4\\
      \hline
      Total & 1 \\
      \hline
    \end{tabular}
\end{table}

Repare que as propriedades da função de probabilidade estão
satisfeitas:

i. As probabilidades $p(x_i)$ estão entre 0 e 1.
ii. A soma de todas as probabilidades $p(x_i)$ é 1.

### Exemplo 3.1

Com dados do último censo, a assistente social de um Centro de Saúde
constatou que para as famílias da região, $20\%$ não tem filhos, $30\%$
tem um filho, $35\%$ tem dois, e as restantes se dividem igualmente
entre três, quatro ou cinco filhos.

Descreva a função de probabilidade da v.a $N$ definida como número de
filhos.

### Exemplo 3.2

Na construção de um certo prédio, as fundações devem atingir $15$ metros
de profundidade e, para cada $5$ metros de estacas colocadas, o operador
anota se houve alteração no ritmo de perfuração previamente
estabelecido. Essa alteração é resultado de mudanças para mais ou para
menos, na resistência do subsolo.

Nos dois casos, medidas corretivas serão necessárias, encarecendo o
custo da obra. Com base em avaliações geológicas, admite-se que a
probabilidade de ocorrência de alterações é de $0.1$ para cada $5$
metros.

O custo básico inicial é de $100$ UPC (unidade padrão de construção) e
será acrescida de $50k$, com $k$ representando o número de alterações
observadas. Como se comporta a v.a custo das obras de fundações?

### Função de distribuição de probabilidade

- Em muitas situações, é útil calcularmos a probabilidade **acumulada**
até um certo valor.

- Definimos a **função de distribuição** ou **função acumulada de probablidade** de uma v.a 
$X$ pela expressão:

$$
F(x) = P(X \leq x)
$$

para qualquer número real $x$.

### Exemplo 3.5

Uma população de 1000 crianças foi analisada num estudo para
determinar a efetividade de uma vacina contra um tipo de alergia.

No estudo, as crianças recebiam uma dose da vacina e, após um mês,
passavam por um novo teste. Caso ainda tivessem tido alguma reação
alérgica, recebiam outra dose da vacina. Ao fim de 5 doses todas
as crianças foram consideradas imunizadas.

Os resultados estão na tabela a seguir.

```{r, results='asis'}
tab <- as.table(c(245, 288, 256, 145, 66))
dtab <- cbind(Freq. = tab)
rownames(dtab)[1:5] <- 1:5
print(xtable(t(dtab), digits = rep(0, 6)),
      comment = FALSE)
```

Para uma criança sorteado ao acaso qual a probabilidade dela
ter recebido $2$ doses? E até $2$ doses?

### Exemplo 3.5

\begincols
\column{.5\textwidth}

Tabela de frequência:

```{r, results='asis'}
dtab <- cbind(n_i = addmargins(tab),
              f_i = addmargins(prop.table(tab)),
              "f_{ac}" = c(cumsum(prop.table(tab)), NA))
rownames(dtab)[1:5] <- 1:5
print(xtable(dtab, digits = c(0, 0, 3, 3)),
      comment = FALSE,
      hline.after = c(-1, 0, nrow(dtab)-1, nrow(dtab)),
      sanitize.colnames.function = function(x){
    paste0("$", x, "$")
})
```

\column{.5\textwidth}

Grafico de $F(X)$:

```{r, out.width='99%', fig.width=5,fig.height=3.5}
par(mar=c(3,3,1,1), mgp=c(2,0.7,0), las=1)
plot(stepfun(x = 1:5, y = c(0,dtab[-6,3]), right = FALSE),
     xlab = "X", ylab = "F(X)", main = "",
     pch = 19, col.vert = "gray")
```
\endcols

### Exemplo 3.5

Assim,
$$
F(2) = P(X \leq 2) = P(X = 1) + P(X = 2) = 0,533.
$$
Note que podemos escrever
$$
F(x) = P(X \leq x) = 0,533 \quad \text{para} \quad 2 \leq x < 3.
$$
Função de distribuição
\small
\[F(x) = \left\{
  \begin{array}{lr}
    0 & \text{se } x < 1 \\
    0,245 & \text{se } 1 \leq x < 2 \\
    0,533 & \text{se } 2 \leq x < 3 \\
    0,789 & \text{se } 3 \leq x < 4 \\
    0,934 & \text{se } 4 \leq x < 5 \\
    1 & \text{se } x \geq 5
  \end{array}
\right.
\]

### Exemplo 3.6

Num estudo sobre a incidência de câncer foi registrado, para
cada paciente com esse diagnóstico, o número de casos de câncer em
parentes próximos (pais, irmãos, tios, filhos, primos e sobrinhos).
A distribuição de frequência para 26 pacientes é a seguinte:

```{r, results='asis'}
x <- c(2,5,0,2,1,5,3,3,3,2,0,1,1,4,5,2,2,3,2,1,5,4,0,0,3,3)
tab <- table(x)
dtab <- cbind(n_i = tab)
print(xtable(t(dtab), digits = rep(0, 7)),
      comment = FALSE,
      sanitize.rownames.function = function(x){
    paste0("$", x, "$")
})
```

Estudos anteriores assumem que a incidência de câncer em parentes próximos pode ser teoricamente modelada pela seguinte função 
discreta de probabilidade:

```{r, results='asis'}
p <- c(.1,.1,.3,.3,.1,.1)
dtab <- cbind(p_i = p)
print(xtable(t(dtab), digits = rep(1, 7)),
      comment = FALSE,
      sanitize.rownames.function = function(x){
    paste0("$", x, "$")
})
```

Os dados observados concordam com o modelo teórico?

### Exemplo 3.6

O número de observações de incidência esperado seguindo o
modelo teórico é calculado como $$e_i = n \times p_i.$$

\begincols
\column{.5\textwidth}
```{r, results='asis'}
esp <- p * 26
dtab <- cbind(n_i = addmargins(tab),
              e_i = c(esp, sum(esp)))
print(xtable(dtab, digits = c(0, 0, 1)),
      comment = FALSE,
      hline.after = c(-1, 0, nrow(dtab)-1, nrow(dtab)),
      sanitize.colnames.function = function(x){
    paste0("$", x, "$")
})
```
\column{.5\textwidth}
```{r esperado, out.width='99%', fig.width=5, fig.height=3.5}
par(mar=c(3,3,1,1), mgp=c(2,0.7,0), las=1)
plot(0:5, dtab[-7,1], xlab = "Casos", ylab = "Frequência",
     ylim = c(0, 8))
points(0:5, dtab[-7,2], pch = 3)
legend("topright", legend = c("Observado", "Esperado"), pch = c(1, 3))
```
\endcols

# Distribuições discretas de probabilidade

### Modelo Uniforme Discreto

**Definição:** Seja $X$ uma v.a assumindo valores $1, 2, \ldots, k$.
Dizemos que $X$ segue o modelo **Uniforme Discreto** se atribui a mesma
probabilidade $1/k$ a cada um desses $k$ valores.

Então, sua função de probabilidade é dada por
$$
P[X = j] =  \frac{1}{k}, \quad j = 1, 2, \ldots, k.
$$

**Notação**: $X \sim \text{U}_D[1,k]$

### Modelo Uniforme Discreto

```{r, out.width='80%', fig.width=7, fig.height=5}
par(mfrow=c(2,2), mar=c(3,3,2,1), mgp=c(2,0.7,0), las=1)
plot(1:2, dunif(x = 1:2, min = 0, max = 2), type = "h",
     xlab = "X", ylab = "P[X = x]", main = "k = 2",
     ylim = c(0,1), axes=FALSE); box(); axis(1, 1:2); axis(2)
plot(1:5, dunif(x = 1:5, min = 0, max = 5), type = "h",
     xlab = "X", ylab = "P[X = x]", main = "k = 5",
     ylim = c(0,1))
plot(1:10, dunif(x = 1:10, min = 0, max = 10), type = "h",
     xlab = "X", ylab = "P[X = x]", main = "k = 10",
     ylim = c(0,1))
plot(1:20, dunif(x = 1:20, min = 0, max = 20), type = "h",
     xlab = "X", ylab = "P[X = x]", main = "k = 20",
     ylim = c(0,1))
par(mfrow=c(1,1))
```

### Exemplo 3.7

Uma rifa tem 100 bilhetes numerados de 1 a 100. Tenho 5 bilhetes
consecutivos numerados de 21 a 25 e meu colega tem outros 5
bilhetes, com os números 1, 11, 29, 68 e 93. Quem tem maior
possibilidade de ser sorteado?

### Modelo Bernoulli

**Definição:** Uma variável aleatória $X$ segue o modelo Bernoulli
se assume apenas os valores 0 ("fracasso") ou 1 ("sucesso"). Sua
função de probabilidade é dada por
$$
P[X = x] = p^x (1-p)^{1-x}, \quad \quad x = 0, 1
$$
onde o parâmetro $0 \leq p \leq 1$ é a probabilidade de sucesso.

**Notação:** $X \sim \text{Ber}(p)$

### Modelo Bernoulli

```{r, out.width='99%', fig.width=7, fig.height=4}
par(mfrow=c(2,2), mar=c(3,3,2,1), mgp=c(2,0.7,0), las=1)
plot(0:1, dbinom(x = 0:1, size = 1, prob = .2), type = "h",
xlab = "X", ylab = "P[X = x]", main = "p = 0.2",
ylim = c(0,1), axes = FALSE); box(); axis(1,0:1); axis(2)
plot(0:1, dbinom(x = 0:1, size = 1, prob = .5), type = "h",
xlab = "X", ylab = "P[X = x]", main = "p = 0.5",
ylim = c(0,1), axes = FALSE); box(); axis(1,0:1); axis(2)
plot(0:1, dbinom(x = 0:1, size = 1, prob = .7), type = "h",
xlab = "X", ylab = "P[X = x]", main = "p = 0.7",
ylim = c(0,1), axes = FALSE); box(); axis(1,0:1); axis(2)
plot(0:1, dbinom(x = 0:1, size = 1, prob = .9), type = "h",
xlab = "X", ylab = "P[X = x]", main = "p = 0.9",
ylim = c(0,1), axes = FALSE); box(); axis(1,0:1); axis(2)
```

### Exemplo

No lançamento de uma moeda, considere cara como o evento de sucesso.
Qual a probabilidade de sair cara, sendo que $p = 1/2$?

\[ X = \left\{
  \begin{array}{ll}
    1, & \quad \text{cara}\\
    0, & \quad \text{coroa}
\end{array} \right.\]

Temos que

\begin{table}[h]
  \centering
  \begin{tabular}{ccc}
    \hline
    $X$ & $P[X=x]$ & $p = 1/2$ \\
    \hline
    0 & $1-p$ & $1/2$ \\
    1 & $p$ & $1/2$ \\
    \hline
  \end{tabular}
\end{table}

### Modelo Binomial

**Definição:** Seja um experimento realizado dentro das seguintes
condições:

i. São realizados $n$ "ensaios" de Bernoulli independentes.
ii. Cada ensaio só pode ter dois resultados possíveis: "sucesso" ou
"fracasso".
iii. A probabilidade $p$ de sucesso em cada ensaio é constante.

Vamos associar a v.a $X$ o número de sucessos em $n$ ensaios de
Bernoulli. Portanto $X$ poderá assumir os valores $0, 1, \ldots, n$.

### Modelo Binomial

Vamos determinar a distribuição de probabilidade de $X$, através da
probabilidade de um número genérico $x$ de sucessos.

Suponha que ocorram sucessos (1) apenas nas $x$ primeiras provas, e
fracassos (0) nas $n-x$ provas restantes
$$
\underbrace{1,1,1,..., 1}_{x}, \underbrace{0,0,0, ..., 0}_{n-x}.
$$
Como as provas são independentes, a probabilidade de ocorrência de $x$
sucessos em $n$ tentativas é uma extensão do modelo de Bernoulli para
$n$ ensaios, ou seja,
$$
\underbrace{p\cdot p\cdot p \cdots p}_{x} \cdot
\underbrace{(1-p)\cdot (1-p)\cdot (1-p) \cdots (1-p)}_{n-x} =
 p^x (1-p)^{n-x}.
$$

### Modelo Binomial

Porém, o evento: "$x$ sucessos em $n$ provas" pode ocorrer de
diferentes maneiras (ordens) distintas, todas com a mesma
probabilidade.

Como o número de ordens é o número de combinações de $n$ elementos
tomados $x$ a $x$, então a probabilidade de ocorrerem $x$ sucessos em
$n$ provas de Bernoulli será então a distribuição binomial, dada por
$$
P[X = x] = \binom{n}{x} p^x (1-p)^{n-x}, \quad \quad x = 0, 1, \ldots, n
$$
onde
$$
\binom{n}{x} = \frac{n!}{x!(n-x)!}
$$
é o **coeficiente binomial**, que dá o número total de
combinações possíveis de $n$ elementos, com $x$ sucessos.

**Notação:** $X \sim B(n,p)$

### Modelo Binomial

```{r, out.width='90%', fig.width=7.5, fig.height=5}
par(mfrow=c(2,2), mar=c(3,3,2,1), mgp=c(2,0.7,0), las=1)
plot(0:10, dbinom(x = 0:10, size = 10, prob = .2), type = "h",
     xlab = "X", ylab = "P[X = x]", main = "n = 10, p = 0.2",
     ylim = c(0,.5))
plot(0:10, dbinom(x = 0:10, size = 10, prob = .5), type = "h",
     xlab = "X", ylab = "P[X = x]", main = "n = 10, p = 0.5",
     ylim = c(0,.5))
plot(0:10, dbinom(x = 0:10, size = 10, prob = .7), type = "h",
     xlab = "X", ylab = "P[X = x]", main = "n = 10, p = 0.7",
     ylim = c(0,.5))
plot(0:10, dbinom(x = 0:10, size = 10, prob = .9), type = "h",
     xlab = "X", ylab = "P[X = x]", main = "n = 10, p = 0.9",
     ylim = c(0,.5))
```

### Modelo Binomial

- As probabilidades são completamente caracterizadas pela informação dos **parâmetros**.

- Por exemplo, para calcular a probabilidade de 3 sucessos de uma $B(12,
0.4)$ fazemos
$$
P[X = 3] = \binom{12}{3} 0.4^3 0.6^{9} =
 \frac{12!}{3!9!} 0.4^3 0.6^{9} = 0.142
$$
Diversos programas computacionais fazem esse cálculo facilmente. Por
exemplo, com o R
```{r, comment=NA, echo=TRUE}
round(dbinom(3, size = 12, prob = 0.4), 3)
```

### Exemplo 3.9

O escore de um teste internacional de proficiência na língua
inglesa varia de $0$ a $700$ pontos, com mais pontos indicando um
melhor desempenho. Informações, coletadas durante vários anos,
permite estabelecer o seguinte modelo para o desempenho no teste:
\begin{table}[]
\centering
\scriptsize
\begin{tabular}{|l|l|l|l|l|l|l|}
\hline
Pontos & $[0,200)$ & $[200,300)$ & $[300,400)$ & $[400,500)$ & $[500,600)$ & $[600,700)$ \\ \hline
$p_i$   & $0.06$   & $0.15$       & $0.16$       & $0.25$     & $0.28$   & $0.10$        \\ \hline
\end{tabular}
\end{table}
Várias universidades americanas, exigem um escore mínimo de $600$
pontos para aceitar candidatos de países de língua não inglesa.
De um grande grupo de estudantes brasileiros que prestaram o último
exame, escolhemos ao acaso $20$ deles. Qual é a probabilidade de no
máximo $3$ atenderem ao requisito mínimo?

### Exemplo 3.10

Um veterinário está estudando o índice de natalidade em porcos
sujeitos à inseminação artificial. Para tal, coletou informações sobre a
variável número de filhotes nascidos vivos em cada uma das $100$
inseminações realizadas com o mesmo reprodutor. A tabela a seguir
apresenta os resultados.

```{r, results='asis'}
obs <- c(1,6,7,23,26,21,12,3,1)
tab <- cbind("Número" = 1:9,
             "Freq. Obs." = obs)
knitr::kable(t(tab))
```

O veterinário informa que $11$ ou mais filhotes nascidos vivos é uma
ocorrência muito rara e pode ser desprezada em termos do modelo.
Ele sugeriu que a variável N: número de filhotes nascidos vivos,
poderia ser ajustada pelo modelo Binomial com parâmetros $n = 10$ e
$p = 0.5$. O que você acha da sugestão do veterinário?

### Exemplo 3.10

Usando o R temos:

```{r, echo=TRUE}
obs <- c(0, 1, 6, 7, 23, 26, 21, 12, 3, 1, 0)
prob <- dbinom(0:10, size = 10, prob = 0.5)
esp <- prob * 100
cbind("Obs" = obs, "p" = round(prob, 2), "Esp" = round(esp, 2))
```

### Exemplo 3.10

```{r, echo=-1, out.width="80%", fig.width=7, fig.height=4}
par(mar=c(4,4,1,1), mgp=c(2.5,1,0), las=1)
plot(0:10, obs, xlab = "Filhotes", ylab = "Frequência")
points(0:10, esp, pch = 3)
legend("topright", legend = c("Observado", "Esperado"), pch = c(1, 3))
```

### Modelo Geométrico

**Definição:** Considere o número ($k$) de ensaios Bernoulli **que
precedem o primeiro sucesso**. Nesse caso, dizemos que a v.a $X$ tem
distribuição Geométrica de parâmetro $p$, e sua função de probabilidade
tem a forma
$$
P(X = k) = p(1-p)^{k}, \quad k = 0, 1, 2, \ldots .
$$
onde $0 \leq p \leq 1$ é a probabilidade de sucesso.

**Notação:** $X \sim \text{G}(p)$.

### Modelo Geométrico

```{r, out.width='90%', fig.width=7.5, fig.height=5}
par(mfrow=c(2,2), mar=c(4,4,2,1), mgp=c(2.5,0.7,0), las=1)
plot(0:50, dgeom(x = 0:50, prob = .1), type = "h",
     xlab = "X", ylab = "P[X = x]", main = "p = 0.1")
plot(0:50, dgeom(x = 0:50, prob = .3), type = "h",
     xlab = "X", ylab = "P[X = x]", main = "p = 0.3")
plot(0:50, dgeom(x = 0:50, prob = .7), type = "h",
     xlab = "X", ylab = "P[X = x]", main = "p = 0.7")
plot(0:50, dgeom(x = 0:50, prob = .9), type = "h",
     xlab = "X", ylab = "P[X = x]", main = "p = 0.9")
```

### Exemplo 3.11

Uma linha de produção está sendo analisada para efeito de controle da
qualidade das peças produzidas. Tendo em vista o alto padrão requerido,
a produção é interrompida para regulagem toda vez que uma peça
defeituosa é observada. Se $0.01$ é a probabilidade da peça ser
defeituosa, estude o comportamento da variável $Q$, quantidade de peças
boas produzidas antes da primeira defeituosa.

### Exemplo 3.11

$P(Q = k) = 0.01 \times 0.99^{k}, \quad k = 0, 1, 2, \ldots$

Usando o R temos

```{r, echo=-3, fig.width=7.5, fig.height=3, out.width="90%"}
x = c(0:100)
dx = dgeom(x = x, prob = 0.01)
par(mar=c(4,4,1,1), mgp=c(3,1,0), las=1)
plot(x, dx, type = "h", xlab = "X", ylab = "P[X = x]")
```

### Modelo Poisson

**Definição:** Seja um experimento realizado nas seguintes
condições:

i. As ocorrências são independentes.
ii. As ocorrências são aleatórias.
iii. A variável aleatória $X$ é o número de ocorrências de um
evento **ao longo de algum intervalo** (de tempo ou espaço).

Denominamos esse experimento de **processo de Poisson**.

Vamos associar a v.a $X$ o número de ocorrências em um intervalo.
Portanto $X$ poderá assumir os valores $0, 1, \ldots$ (sem limite
superior).

### Modelo Poisson

Uma v.a $X$ segue o modelo de Poisson se surge a partir de um
processo de Poisson, e sua **função de probabilidade** for dada
por
$$
P(X = k) = \frac{e^{-\lambda}\lambda^k}{k!}, \quad k = 0, 1, 2, \ldots .
$$
onde o parâmetro $\lambda > 0$ é a taxa média de ocorrências em um intervalo de tempo ou espaço.

Notação: $X \sim P(\lambda)$.

### Modelo Poisson

```{r, out.width='90%', fig.width=7.5, fig.height=5}
par(mfrow=c(2,2), mar=c(4,4,2,1), mgp=c(3,1,0), las=1)
plot(0:30, dpois(x = 0:30, lambda = 1), type = "h",
xlab = "X", ylab = "P[X = x]", main = expression(lambda == 1),
ylim = c(0,.4))
plot(0:30, dpois(x = 0:30, lambda = 5), type = "h",
xlab = "X", ylab = "P[X = x]", main = expression(lambda == 5),
ylim = c(0,.4))
plot(0:30, dpois(x = 0:30, lambda = 10), type = "h",
xlab = "X", ylab = "P[X = x]", main = expression(lambda == 10),
ylim = c(0,.4))
plot(0:30, dpois(x = 0:30, lambda = 15), type = "h",
xlab = "X", ylab = "P[X = x]", main = expression(lambda == 15),
ylim = c(0,.4))
```

### Exemplo 3.12

A emissão de partículas radioativas têm sido modelada através de
uma distribuição de Poisson, com o valor do parâmetro dependendo da fonte utilizada.

Suponha que o número de partículas alfa, emitidas por minuto,
seja uma variável aleatória seguindo o modelo Poisson com parâmetro 5,
isto é, a taxa média de ocorrência é de 5 emissões a cada minuto.

Calcule a probabilidade de haver mais de $2$ emissões em um minuto.

### Exemplo 3.12

Note que $P(A > 2) = 1 - P(A \leq 2)$, portanto
\begin{align*}
P(A > 2) &= \sum_{a = 3}^{\infty} P(A = a) = 1 - P(A \leq 2) \\
&= 1 - \sum_{a =0}^2 \frac{e^{-5}5^a}{a!} = 0.875
\end{align*}

Em R temos

```{r, echo=TRUE}
1 - ppois(2, lambda = 5)
```

### Exemplo $3.13$

Engenheiros da companhia telefônica estudam se o modelo de Poisson
com taxa de ocorrência de $4.5$ chamadas por hora pode ser ajustado ao
número $N$ de chamadas interestaduais que chegam por hora, a uma
central telefônica, durante o período noturno. Os dados coletados
referentes a $650$ períodos de uma hora, estão apresentados abaixo.
Analise se esta suposição é razoável.

```{r, results='asis'}
obs <- c(9,38,71,115,125,106,79,50,57)
tab <- cbind("Chamadas" = c(0:7, "8+"),
             "Freq. Obs." = obs)
knitr::kable(t(tab))
```

### Exemplo $3.13$

Usando o R temos

```{r, echo=TRUE}
obs <- c(9, 38, 71, 115, 125, 106, 79, 50, 57)
prob <- c(dpois(0:7, lambda = 4.5), 1 - ppois(7, lambda = 4.5))
esp <- prob * 650
cbind("Obs" = obs, "p" = round(prob, 2), "Esp" = round(esp, 2))
```

### Modelo hipergeométrico

**Definição:** Considere um conjunto de $n$ objetos dos quais $m$ são do
tipo $I$ e $n-m$ são do tipo $II$. Para um sorteio de $r$ objetos $r <
n$, feito ao acaso e **sem reposição**, defina $X$ como o número de
objetos de tipo $I$ selecionados.

Diremos que a v.a $X$ segue o modelo Hipergeométrico e sua função de
probabilidade é dada por
$$
P[X = k] = \frac{\dbinom{m}{k} \dbinom{n-m}{r-k}}{\dbinom{n}{r}},
$$
onde $k = \max{\{0, r - (n-m)\}} \leq k \leq \min{\{r, m\}}$.

**Notação:** $X \sim \text{HG}(m, n, r)$.

### Exemplo

<!-- Magalhães, pg 87 -->

Considere que, num lote de 20 peças, existam 4 defeituosas.
Selecionando-se 5 dessas peças, sem reposição, qual seria a
probabilidade de 2 defeituosas terem sido escolhidas?

### Exemplo

Pelo enunciado, sabemos que $n = 20$, $m = 4$, $r = 5$. 
Podemos calcular a probabilidade de $X = 2$ como

\begin{align*}
P[X = 2] &= \frac{\dbinom{m}{k} \dbinom{n-m}{r-k}}{\dbinom{n}{r}}
  = \frac{\dbinom{4}{2} \dbinom{20-4}{5-2}}{\dbinom{20}{5}} = 0.217
\end{align*}

Usando o R temos

```{r, echo=TRUE}
## m = defeituosas, n = não defeituosas, k = tam. amostra
dhyper(x = 2, m = 4, n = 16, k = 5)
```

### Modelo hipergeométrico: Captura e Recaptura

Para determinar o tamanho de uma população, podemos usar o modelo
hipergeométrico o processo resumido é o seguinte:

- Captura e marcação de $m$ animais.
- Após um tempo, amostram-se $r$ animais (sem reposição).
- O número de animais marcados é contado.

Sendo $X$ a v.a "número de animais marcados", então $X \sim \text{HG}(m,
N, r)$, onde $N$ é o tamanho da população (desconhecido).

Supondo que a amostra forneça $k_0$ animais marcados, podemos ter uma
estimativa de $N$ com
$$
N_{est} = m \frac{r}{k_0}
$$

### Modelo hipergeométrico - Captura e Recaptura

Suponha que você marcou 200 indivíduos de uma espécie de peixe em um
lago. Algum tempo depois você capturou 56 indivíduos, dos quais 9
estavam marcados. Qual o tamanho estimado da população?

\begin{align*}
N_{est} &= m \frac{r}{k_0} \\
  &= 200 \cdot \frac{56}{9} \\
  &= 1244,44 \approx 1244
\end{align*}

```{r, include=FALSE}
200 * (56/9)
```

# Exercícios recomendados

### Exercícios recomendados

- Seção $3.1$ - $3,5$ e $6$.
- Seção $3.2$ - $2,3,5$ e $6$.
- Seção $3.3$ - $1,2,3,4,5$ e $6$.
- Extras: Seção 3.4 - 1, 9, 10, 14, 16, 19, 21, e 26.
