---
title: "Medidas resumo"
short-title: "Medidas resumo"
author: |
  | Wagner H. Bonat
  | Elias T. Krainski
  | Fernando P. Mayer
short-author: "LEG/DEST/UFPR"
# date: "`r format(Sys.Date(), '%d/%m/%Y')`"
# short-date: "2018/1"
institute: "Laboratório de Estatística e Geoinformação"
# short-institute: "LEG/DEST/UFPR"
department: |
  | Universidade Federal do Paraná
  | Departamento de Estatística
safe-columns: true
fontfamily: inconsolata
output:
  legtheme::beamer_leg
---

```{r setup, cache=FALSE, include=FALSE}
source("setup_knitr_slides.R")
library(xtable)
op <- par(no.readonly = TRUE)
```

# Introdução

### Introdução

Características importantes de qualquer conjunto de dados
ou de uma variável aleatória

- Centro
- Variação
- Distribuição
- Valores atípicos

\pause

Classificaremos as medidas descritivas em dois grupos

- de posição
- de dispersão

# Medidas de posição

## Medidas de posição para um conjunto de dados

### Definição

- medidas de posição central
    - úteis para **resumo** e **análise** de dados
        - Média, Mediana, Moda

- outras medidas de posição
    - extremos: mínimo, máximo
    - quantis: 1$^\circ$ quartil, 3$^\circ$ quartil, percentil 5%, entre
      outras

### Moda

Valor **mais frequente** em um conjunto de dados

- Dependendo do conjunto de dados, ele pode ser
   - **Sem moda** quando nenhum valor se repete
   - **Unimodal** quando existe apenas um valor repetido com maior frequência
   - **Bimodal** quando existem dois valores com a mesma maior frequência
   - **Multimodal** quando mais de dois valores se repetem com a mesma frequência

\pause

Valor com **maior probabilidade** de ocorrer numa **VA discreta**

- Ex.: lançamento de duas moedas
    - $X$: número de caras, $X = \{0, 1, 2\}$
    - $P(x)$ = $0.25$, $0.5$ e $0.25$, respectivamente
    - moda: 1

### Mediana

O **valor do meio** da amostra **ordenada**

- Separa o conjunto de dados em duas partes iguais, 50% abaixo e 50% acima

Observações ordenadas:

- a menor observação por $x_{(1)}$, a segunda por $x_{(2)}$, e assim por diante:
$$
x_{(1)} \leq x_{(2)} \leq \, \cdots \, \leq x_{(n-1)} \leq x_{(n)}
$$

As observações odenadas são chamadas de **estatísticas de ordem**

- $x_{(1)}$ é o mínimo da amostra
- $x_{(n)}$ é o máximo da amostra

### Média de dados brutos

Divide-se a soma de todos os dados pelo número total deles:

$$
\bar{x}_{obs} = \frac{x_1 + x_2 + \cdots + x_n}{n} = \frac{\sum_{i=1}^n
x_i}{n}.
$$

### Média de dados agrupados

Soma dos produtos dos valores pelas respectivas frequências e divide
pela frequência total

$$
\bar{x}_{obs} = \frac{n_1 x_1 + n_2 x_2 + \cdots + n_k x_k}{n_1 + n_2 +
\cdots + n_k} = \frac{\sum_{i=1}^k n_i x_i}{n}.
$$

### Exemplo: média de dados discretos agrupados

Considere a tabela de frequência abaixo:

\begin{table}[h]
\centering
    \small
    \begin{tabular}{ccc}
      \hline
      \textbf{Número} & \textbf{$n_i$} & \textbf{$f_i$} \\
      \hline
      0 & 4 & 0,20 \\
      1 & 5 & 0,25 \\
      2 & 7 & 0,35 \\
      3 & 3 & 0,15 \\
      5 & 1 & 0,05 \\
      \hline
      \textbf{Total} & 20 & 1 \\
      \hline
    \end{tabular}
\end{table}

A média é calculada por:
\begin{align*}
\bar{x}_{obs} &= \frac{ 0 \cdot 4 + 1 \cdot 5 + 2 \cdot 7 + 3 \cdot 3 + 5 \cdot 1 }{4 + 5 + 7 + 3 + 1}\\
  &= \frac{33}{20} \\
  &= 1,65
\end{align*}

### Exemplo: média de dados agrupados em classes

Usar **ponto médio** de cada classe e respectivas frequências

\begin{table}[h]
    \centering
    \small
    \begin{tabular}{lccc}
      \hline
      \textbf{Classe} & \textbf{PM = $x_i$} & \textbf{$n_i$} &
    \textbf{$f_i$} \\
      \hline
      $[4,8)$ & 6 & 10 & 0,278 \\
      $[8,12)$ & 10 & 12 & 0,333 \\
      $[12,16)$ & 14 & 8 & 0,222 \\
      $[16,20)$ & 18 & 5 & 0,139 \\
      $[20,24)$ & 22 & 1 & 0,028 \\
      \hline
      \textbf{Total} & 36 & 1 \\
      \hline
    \end{tabular}
\end{table}
Considerando os **pontos médios** de cada classe, a média é calculada por
\begin{align*}
\bar{x}_{obs} &= \frac{ (6 \cdot 10 + 10 \cdot 12 + \cdots + 22 \cdot 1) }{10 + 12 + 8 + 5 + 1}\\
  &= \frac{404}{36} \\
  &= 11,22
\end{align*}

### Exemplo $4.1$

Suponha que parafusos a serem utilizados em tomadas elétricas
são embalados em caixas rotuladas como contendo $100$ unidades. Em
uma construção, $10$ caixas de um lote tiveram o número de parafusos
contados, fornecendo os valores:

$98$, $102$, $100$, $100$, $99$, $97$, $96$, $95$, $99$ e $100$

Calcular média, mediana e moda.

- $\bar{x}_{obs} = 98.6.$
- $md_{obs} = 99.$
- $mo_{obs} = 100.$

```{r, eval=FALSE}
x <- c(98, 102, 100, 100, 99, 97, 96, 95, 99, 100)
sort(x)
median(x)
```

### Média e mediana

Notar a influência de valores extremos na média
(se ao invés de 95, o valor fosse 45):

\begin{center}
\texttt{95 96 97 98 99 99 100 100 100 102} $\quad \Rightarrow \quad $
  $\bar{x}_{obs} = 98,6$ e $Md = 99$
\end{center}
\begin{center}
\texttt{45 96 97 98 99 99 100 100 100 102} $\quad \Rightarrow \quad $
  $\bar{x}_{obs} = 93,6$ e $Md = 99$
\end{center}

Devido a esse fato, a mediana é uma medida de posição central
**robusta**, ou seja, *não influenciada por valores extremos*.

### Média, mediana e moda

```{r, out.width='90%', echo=FALSE}
knitr::include_graphics("img/medidas-crop.pdf")
```

### Exemplo $4.4$

Um estudante está procurando um estágio para o próximo ano.
As companhias A e B têm programas de estágios e oferecem uma
remuneração por $20$ horas semanais com as seguintes características.

\begin{table}
\centering
\begin{tabular}{lcc}
\hline
Companhia   & A     & B  \\ \hline
média       & $2,5$ & $2,0$ \\
mediana     & $1,7$ & $1,9$ \\
moda        & $1,5$ &  $1,9$ \\ \hline
\end{tabular}
\end{table}

Qual companhia você escolheria?

<!-- ### Exemplo $4.2$ -->

<!-- Nas caixas de parafusos do Exemplo $4.1$, vamos admitir um custo -->
<!-- de $c$ por parafuso e de $e$ pela embalagem da caixa. Desejamos -->
<!-- calcular as medidas de posição do custo total ($T$), definido como a -->
<!-- soma dos custos dos parafusos e da embalagem. -->

### Exemplo $4.3$

Foram coletadas $150$ observações da variável $X$, representando
o número de vestibulares FUVEST (um por ano) que um mesmo estudande
prestou. Com os dados da tabela abaixo, calcule as medidas de posição de
$X$.

\begin{table}
\centering
\begin{tabular}{ll}
\hline
\multicolumn{1}{l}{X} & \multicolumn{1}{l}{$n_i$} \\ \hline
1                       & 75                        \\
2                       & 47                        \\
3                       & 21                        \\
4                       & 7                        \\ \hline
\end{tabular}
\end{table}

Suponha ainda que o interesse é estudar o gasto dos alunos associado com
as despesas do vestibular. Para simplificar, suponha que se atribui para
cada aluno, uma despesa fixa de R\$ $1300,00$ relativa a preparação e
mais R\$ $50$ para cada vestibular prestado. Calcule as medidas de
posição central para a variável $D$ (despesa com vestibular).

```{r, eval=FALSE}
x <- 1:4
n <- c(75, 47, 21, 7)
x*n
sum(x*n)
(xbar <- sum(x*n)/sum(n))
## Mediana
cumsum(n)
cbind(x, n, cumsum(n))

## D = 1300 + 50X
d <- 1300 + 50*x
cbind(x, n, d)
d*n
sum(d*n)
sum(d*n)/sum(n)
## Ou
1300 + 50 * xbar
## Mediana
cumsum(n)
cbind(d, n, cumsum(n))
```

## Medidas de posição para VAs discretas

### Medidas de posição para VAs discretas

Sabemos que a descrição completa do comportamento de uma VA discreta é
feita através de sua **função de probabilidade**.

Assim como fizemos para um conjunto de dados qualquer, podemos obter as
medidas de posição para qualquer variável aleatória.

Lembrando que se os possíveis valores de uma VA $X$ são $x_1, x_2,
\ldots, x_k$, com correspondentes probabilidades $p_1, p_2, \ldots,
p_k$, então as medidas de posição podem ser definidas a seguir.

### Medidas de posição para VAs discretas

A Média é chamada de **valor esperado** ou **esperança**
$$
E(X) = \sum_{i=1}^k x_i p_i.
$$
A Mediana é o valor $Md$ que satisfaz as seguintes condições
$$
P(X \leq Md) \geq 1/2 \quad \text{e} \quad P(X \geq Md) \geq 1/2.
$$
A Moda é o valor (ou valores) com maior probabilidade de ocorrência
$$
P(X = Mo) = \max\{p_1, p_2, ..., p_k\}.
$$

### Exemplo $4.5$

Considere a VA $X$ com a seguinte função discreta de probabilidade:

\begin{table}
\centering
\begin{tabular}{l|llll}
$X$    & -5  & 10  & 15  & 20  \\ \hline
$p_i$ & 0.3 & 0.2 & 0.4 & 0.1 \\
\end{tabular}
\end{table}

Calcule as medidas de tendência central.

```{r, eval=FALSE}
x <- c(-5, 10, 15, 20)
p <- c(.3, .2, .4, .1)
sum(x * p)
```

### Exemplo $4.6$

Considere uma VA $X$ com função de probabilidade dada por

\begin{table}
\centering
\begin{tabular}{l|lllll}
X    & 2  & 5  & 8  & 15 & 20  \\ \hline
$p_i$ & 0.1 & 0.3 & 0.2 & 0.2 & 0.2
\end{tabular}
\end{table}

Calcule as medidas de posição para a VA $Y = 5X - 10$.

```{r, eval=FALSE}
x <- c(2, 5, 8, 15, 20)
p <- c(.1, .3, .2, .2, .2)
sum(x * p)
## Y = 5X - 10
y <- 5*x - 10
sum(y * p)
```

# Medidas de dispersão

## Medidas de dispersão para um conjunto de dados

### Introdução

O resumo de um conjunto de dados exclusivamente por uma medida de
centro, **esconde** toda a informação sobre a variabilidade do
conjunto de observações.

Não é possível analisar um conjunto de dados apenas através de uma
medida de tendência central.

Por isso precisamos de medidas que resumam a **variabilidade** dos
dados em relação à um valor central.

### Exemplo: mesma média, diferente dispersão

```{r, echo=FALSE, out.width='80%', fig.width=8, fig.height=6}
par(mfrow=c(2,1), mar = c(4.1, 4.1, 3.1, 1.1))
set.seed(2)
hist(rnorm(1000, 100, 2), main = "Média = 100", freq = FALSE,
     ylab = "Densidade", xlab = "x",
     xlim = c(40, 160)); box()
abline(v=100, col="red", lwd = 3)
hist(rnorm(1000, 100, 10), main = "Média = 100", freq = FALSE,
     ylab = "Densidade", xlab = "x",
     xlim = c(40, 160)); box()
abline(v=100, col="red", lwd = 3)
par(op)
```

### Exemplo

<!-- Bussab, pg 37 -->
Cinco grupos de alunos se submeteram a um teste, obtendo as seguintes
notas

\begin{table}[htbp]
    \centering
    \begin{tabular}{crr}
      \hline
      \textbf{Grupo} & \textbf{Notas} & $\bar{x}$ \\ \hline
      A & 3, 4, 5, 6, 7 & 5 \\
      B & 1, 3, 5, 7, 9 & 5\\
      C & 5, 5, 5, 5, 5 & 5\\
      D & 3, 5, 5, 7 & 5\\
      E & 3, 5, 5, 6, 6 & 5\\
      \hline
    \end{tabular}
\end{table}

O que a média diz a respeito das notas quando comparamos os grupos?

### Definição

São medidas estatísticas que caracterizam o quanto um conjunto de
dados está disperso em torno de sua tendência central.

Ferramentas para **resumo** e **análise** de dados:

- Amplitude
- Desvio-médio (ou mediano)
- Variância
- Desvio-padrão
- Coeficiente de Variação

### Amplitude

A **amplitude** de um conjunto de dados é a diferença entre o
maior e o menor valor:
$$
\Delta = \max - \min = x_{(n)} - x_{(1)}
$$


\begin{table}[htbp]
    \centering
    \begin{tabular}{crr}
      \hline
      \textbf{Grupo} & \textbf{Notas} & $\Delta$ \\ \hline
      A & 3, 4, 5, 6, 7 & 4 \\
      B & 1, 3, 5, 7, 9 & 8\\
      C & 5, 5, 5, 5, 5 & 0\\
      D & 3, 5, 5, 7 & 4\\
      E & 3, 5, 5, 6, 6 & 3\\
      \hline
    \end{tabular}
\end{table}

- **Apenas** usar máximo e mínimo torna **sensível** a valores extremos
    - Melhor medida de variabilidade: considerar **todos os dados
      disponíveis**
    - **Desvio** de cada valor em relação à uma medida de posição
      central (média ou mediana)

### Desvio médio e mediano

Um **resumo** da variabilidade: **média** dos desvios **absolutos**

- **Desvio mediano**: a **mediana** como medida de posição central
$$
\text{desvio mediano} = \frac{1}{n}\sum_{i=1}^n | x_i - md_{obs}|.
$$
- **Desvio médio**: a **média** como medida de posição central
$$
\text{desvio médio} = \frac{1}{n}\sum_{i=1}^n | x_i - \bar{x}_{obs}|.
$$

### Exemplo: Desvio médio

Considere as notas do grupo A do exemplo acima ($\bar{x}_{obs} = 5$)

O desvio médio (DM) pode ser calculado da seguinte forma:

\begin{table}[htbp]
 \centering
 \small
 \begin{tabular}{ccc}
 \hline
 \textbf{Grupo A} & $x_i - \bar{x}$ & $|x_i - \bar{x}|$ \\ \hline
 3 & -2 & 2 \\
 4 & -1 & 1\\
 5 & 0 & 0\\
 6 & 1 & 1\\
 7 & 2 & 2\\
 \hline
 Soma & 0 & 6\\
 \hline
 \end{tabular}
\end{table}

$\text{DM} = \frac{1}{n}\sum_{i=1}^n | x_i - \bar{x}_{obs}| =
\frac{6}{5} = 1,2$

O desvio médio é baseado em uma operação **não algébrica**
(módulo), o que torna mais difícil o estudo de suas propriedades.

### Variância e desvio-padrão de um conjunto de dados

Uma alternativa melhor é usar a **soma dos quadrados dos desvios**,
que dá origem à **variância** de um conjunto de dados
$$
var_{obs} = \frac{1}{n}\sum_{i=1}^n (x_i - \bar{x}_{obs})^2
$$
Para manter a mesma unidade de medida dos dados originais,
definimos o **desvio padrão** como
$$
dp_{obs} = \sqrt{var_{obs}}
$$
Uma expressão alternativa da variância (mais fácil de calcular) é
$$
var_{obs} = \frac{1}{n}\sum_{i=1}^n x_i^2 - \bar{x}_{obs}^2
$$

### Exemplo

No exemplo anterior

\begin{table}[htbp]
 \centering
 \small
\begin{tabular}{ccccc}
 \hline
 \textbf{Grupo A} & $x_i - \bar{x}$ & $|x_i - \bar{x}|$ & $(x_i -
 \bar{x})^2$ & $x_i^2$ \\ \hline
 3 & -2 & 2 & 4 & 9 \\
 4 & -1 & 1 & 1 & 16 \\
 5 & 0 & 0 & 0 & 25 \\
 6 & 1 & 1 & 1 & 36 \\
 7 & 2 & 2 & 4 & 49 \\
 \hline
 Soma & 0 & 6 & 10 & 135 \\
 \hline
 \end{tabular}
\end{table}

A variância é

$var_{obs} = \frac{1}{n}\sum_{i=1}^n (x_i - \bar{x}_{obs})^2 =
 \frac{10}{5} = 2.$

Ou, usando a fórmula alternativa

$var_{obs} = \frac{1}{n}\sum_{i=1}^n x_i^2 - \bar{x}_{obs}^2 =
  \frac{135}{5} - 5^2 = 2.$

### Coeficiente de variação

O **coeficiente de variação** para um conjunto de dados é definido
por
$$
cv_{obs} = \frac{dp_{obs}}{\bar{x}_{obs}}
$$
É uma medida **adimensional**, e geralmente apresentada na forma de
porcentagem.

No exemplo anterior: $dp_{obs} = \sqrt{var_{obs}} = \sqrt{2} = 1,414214$.

Portanto:
$$
cv_{obs} = \frac{dp_{obs}}{\bar{x}_{obs}} = \frac{1,414214}{5} = 0,2828427
\approx 28,3\%
$$

### Variância em tabelas de frequência

Assim como no caso da média, se tivermos $n$ observações da variável
$X$, das quais $n_1$ são iguais a $x_1$, $n_2$ são iguais a $x_2$,
\ldots, $n_k$ são iguais a $x_k$, então a variância pode ser definida
por:

$$
var_{obs}(X) = \frac{1}{n} \sum_{i=1}^{k} n_i (x_i - \bar{x}_{obs})^2
$$

Ou, pela fórmula alternativa:

$$
var_{obs}(X) = \frac{1}{n} \sum_{i=1}^{k} n_i x_{i}^{2} -
\bar{x}_{obs}^2
$$

### Exemplo

Como exemplo, considere a tabela de frequência abaixo ($\bar{x} = 1,65$):

\begin{table}[h]
  \centering
  \small
  \begin{tabular}{ccccc}
  \hline
  \textbf{Número} & \textbf{$n_i$} & \textbf{$f_i$}
  & \textbf{$x_i - \bar{x}$} & \textbf{$(x_i - \bar{x})^2$} \\
  \hline
  0 & 4 & 0,20 & -1,65 & 2,72 \\
  1 & 5 & 0,25 & -0,65 & 0,42 \\
  2 & 7 & 0,35 & 0,35 & 0,12 \\
  3 & 3 & 0,15 & 1,35 & 1,82 \\
  5 & 1 & 0,05 & 3,35 & 11,22 \\
  \hline
  \textbf{Total} & 20 & 1 & &  \\
  \hline
  \end{tabular}
\end{table}

A variância pode ser calculada por:
\begin{align*}
var_{obs} =& \frac{(4 \cdot 2,72 + 5 \cdot 0,42 + \cdots + 1 \cdot 11,22 ) } {4 + 5 + 7 + 3 + 1} \\
  =& \frac{30,55}{20} \\
  =& 1,528
\end{align*}

```{r, include=FALSE}
x <- c(0,1,2,3,5)
f <- c(4, 5, 7, 3, 1)
n <- sum(f)
(mx <- sum(x*f)/n)
x - mx
(x - mx)^2
f*(x - mx)^2
sum(f*(x - mx)^2)
sum(f*(x - mx)^2)/n
```

### Exemplo

Considere a seguinte tabela de distribuição de frequência ($\bar{x} =
11,22$):

\begin{table}[h]
 \centering
 \small
 \begin{tabular}{lccccc}
 \hline
 \textbf{Classe} & \textbf{PM = $x_i$} & \textbf{$n_i$}
 & \textbf{$f_i$} & \textbf{$x_i - \bar{x}$} & \textbf{$(x_i - \bar{x})^2$} \\
 \hline
 $[4,8)$ & 6 & 10 & 0,278 & -5,222 & 27,272 \\
 $[8,12)$ & 10 & 12 & 0,333 & -1,222 & 1,494 \\
 $[12,16)$ & 14 & 8 & 0,222 & 2,778 & 7,716 \\
 $[16,20)$ & 18 & 5 & 0,139 & 6,778 & 45,938 \\
 $[20,24)$ & 22 & 1 & 0,028 & 10, 778 & 116,160 \\
 \hline
 \textbf{Total} & & 36 & 1 & & \\
 \hline
 \end{tabular}
\end{table}

Considerando os **pontos médios** de cada classe como os valores $x_i$,
a variância pode ser calculada por
\begin{align*}
 var_{obs} &= \frac{( 10 \cdot 27,272 + 12 \cdot 1,494 +
           \cdots + 1 \cdot 116,160 ) } {10 + 12 + 8 + 5 + 1}\\
 &= \frac{698,22}{36} = 19,395
\end{align*}

```{r,  include=FALSE}
x <- c(6, 10, 14, 18, 22)
f <- c(10, 12, 8, 5, 1)
n <- sum(f)
(mx <- sum(x*f)/n)
x - mx
(x - mx)^2
f*(x - mx)^2
sum(f*(x - mx)^2)
sum(f*(x - mx)^2)/n
```

### Exemplo $4.9$

No Exemplo $4.3$, definimos a quantidade $D$, despesa no
vestibular, obtida a partir de $X$ pela expressão $D =  50X + 1300$,
com $X$ indicando o número de vestibulares prestados.

\begin{table}
\centering
\begin{tabular}{ll}
\hline
\multicolumn{1}{l}{X} & \multicolumn{1}{l}{$n_i$} \\ \hline
1                       & 75                        \\
2                       & 47                        \\
3                       & 21                        \\
4                       & 7                        \\ \hline
\end{tabular}
\end{table}

Calcule a variância de $D$.

Fazer também: Exemplo $4.10$.

```{r, eval=FALSE}
## X
x <- 1:4
n <- c(75, 47, 21, 7)
(xbar <- sum(x*n)/sum(n))
## (xbar <- round(xbar, 2))
## Variancia de X
x - xbar
(x - xbar)^2
n*(x - xbar)^2
sum(n*(x - xbar)^2)/sum(n)
sum(n * x^2)/sum(n) - xbar^2
## Diferença por causa do arredondamento

## Y = 50X
y <- 50*x
(ybar <- sum(y * n)/sum(n))
## ybar <- round(sum(y * n)/sum(n), 1)
## Variancia de Y
sum(n*(y - ybar)^2)/sum(n)
sum(n * y^2)/sum(n) - ybar^2

## D = 1300 + 50X
d <- 1300 + 50*x
cbind(x, n, d)
(dbar <- sum(d*n)/sum(n))
## Ou
(dbar <- (1300 + 50 * xbar))
##  Variancia de D
d - dbar
(d - dbar)^2
n*(d - dbar)^2
sum(n*(d - dbar)^2)/sum(n)
sum(n * d^2)/sum(n) - dbar^2
```

## Medidas de dispersão para VAs discretas

### Variância de uma VA discreta

Calcula o valor esperado:
 $\mu = E(X) = \sum_{i=1}^k x_i p_i$

Multiplica o quadrado dos desvios em torno do valor esperado pela probabilidade e soma

\[ Var(X) =  \sum_{i=1}^k (x_i - \mu)^2 p_i \]

Alternativamente, podemos usar

\[ Var(X) = E[(X - \mu)^2] = E(X^2) - E(X)^2 \]

com $E(X^2) = \sum_{i=1}^k x_i^2 p_i$

- Ver Tabelas resumo $4.2$ e $4.3$.

### Exemplo $4.11$

Uma pequena cirurgia dentária pode ser realizada por três métodos
diferentes cujos tempos de recuperação (em dias) são modelados pelas
variáveis $X_1$, $X_2$ e $X_3$. Admita suas funções de probabilidades
são dadas por

\begin{table}
\centering
\begin{tabular}{l|lllll}
$X_1$ & 0  & 4  & 5  & 6 & 10  \\ \hline
$p_i$ & 0.2 & 0.2 & 0.2 & 0.2 & 0.2
\end{tabular}
\end{table}

\begin{table}
\centering
\begin{tabular}{l|lll}
$X_2$ & 1     & 5     & 9    \\ \hline
$p_i$ & $1/3$ & $1/3$ & $1/3$
\end{tabular}
\end{table}

\begin{table}
\centering
\begin{tabular}{l|lll}
$X_3$ & 4   & 5   & 6   \\ \hline
$p_i$ & 0.3 & 0.4 & 0.3
\end{tabular}
\end{table}

Calcule as medidas de posição central e dispersão para cada VA
e decida sobre o método mais eficiente.

```{r, eval=FALSE}
x1 <- c(0,4,5,6,10)
p1 <- c(.2,.2,.2,.2,.2)
(x1bar <- sum(x1*p1))

x2 <- c(1,5,9)
p2 <- c(1/3,1/3,1/3)
(x2bar <- sum(x2*p2))

x3 <- c(4,5,6)
p3 <- c(.3,.4,.3)
(x3bar <- sum(x3*p3))

sum(p1 * (x1 - x1bar)^2)
sum(p2 * (x2 - x2bar)^2)
sum(p3 * (x3 - x3bar)^2)
```

### Esperança e variância de modelos teóricos

- Exemplo $4.14$: Seja $X$ com distribuição Bernoulli de parâmetro $p$. Calcule
a esperança e a variância de $X$.
- Exemplo $4.15$: Seja $X$ com distribuição Binomial de parâmetros $n$ e $p$.
Calcule a esperança e a variância de $X$.
- Ver resultados da Tabela $4.4$.

# Exercícios recomendados

### Exercícios recomendados

- Seção $4.2$ - $1,2,3,4$ e $6$.
- Seção $4.3$ - $1,2,3,4,5$ e $6$.
- Extras: Seção 4.4 - 2, 4, 7, 10 e 15.
