---
title: "Variáveis aleatórias contínuas"
short-title: "VAs contínuas"
author: |
  | Wagner H. Bonat
  | Fernando P. Mayer
  | Elias T. Krainski
short-author: "LEG/DEST/UFPR"
# date: "`r format(Sys.Date(), '%d/%m/%Y')`"
# short-date: "2018/1"
institute: "Laboratório de Estatística e Geoinformação"
# short-institute: "LEG/DEST/UFPR"
department: |
  | Universidade Federal do Paraná
  | Departamento de Estatística
safe-columns: true
fontfamily: inconsolata
output:
  legtheme::beamer_leg
---

```{r setup, cache=FALSE, include=FALSE}
source("setup_knitr_slides.R")
library(xtable)
op <- par(no.readonly = TRUE)
```

# Variáveis aleatórias contínuas

## Introdução

### Variáveis aleatórias

Em probabilidade, uma função $X$ que associa a cada evento do espaço
amostral um número real $X(\omega) \in \mathbb{R}$, é
denominada uma **variável aleatória** (VA).

Uma variável aleatória pode ser classificada como **discreta** ou
**contínua**, dependendo do domínio dos valores de $X$.

Exemplo: o número de alunos em uma sala é uma variável aleatória
(discreta), denotada por $X$ (maiúsculo). Uma observação dessa
variável é denotada pela respectiva letra minúscula, *e.g.*, $x = 50$
alunos.

Em geral, denotamos a probabilidade de uma V.A. $X$ assumir determinado
valor $x$ como
$$
P[X] \quad \text{ou} \quad P[X = x]
$$

### Distribuições de probabilidade

Existem diversos *modelos probabilísticos* que
procuram descrever vários tipos de variáveis aleatórias: são as
**distribuições de probabilidade de variáveis aleatórias**
(discretas ou contínuas).

A distribuição de probabilidades de uma VA $X$ é, portanto, uma
descrição das probabilidades associadas com os possíveis valores de
$X$. Os valores que $X$ assume determinam o **suporte** (S) da VA.

- **Variáveis discretas** $\rightarrow$ suporte em um conjunto
de valores enumeráveis (finitos ou infinitos)
- **Variáveis contínuas** $\rightarrow$ suporte em um conjunto
não enumerável de valores

### Distribuições de probabilidade

Denomina-se de **distribuição de probabilidade** de alguma variável
aleatória, a **regra** geral que define a

- **função de probabilidade** (fp) (V.A.s discretas), ou a
- **função densidade de probabilidade** (fdp) (V.A.s contínuas)

para a variável de interesse.

Existem muitas distribuições de probabilidade, mas algumas merecem
destaque por sua importância prática.

Estas distribuições também são chamadas de **modelos probabilísticos**.

### Variáveis aleatórias contínuas

Uma V.A. é classificada como contínua se assume valores em qualquer
intervalo dos números reais, ou seja, um conjunto de valores não
enumerável. Dessa forma, não é possível atribuir probabilidades para um
ponto específico, apenas para intervalos da reta.

Exemplos:

- Peso de animais
- Tempo de falha de um equipamento eletrônico
- Altura da maré em uma hora específica
- Salinidade da água do mar
- Retorno financeiro de um investimento

### Exemplo 6.1

Estudos anteriores revelam a existência de uma grande lençol
de água no subsolo de uma região. No entanto, sua profundidade ainda
não foi determinada, sabendo-se apenas que o lençol pode estar
situado em qualquer ponto entre $20$ e $100$ metros.

- Determine uma função para representar a variável $X$ (profundidade
do lençol de água).
- Calcule a probabilidade de encontar água em uma profundidade pelo
menos igual a 25, e menor ou igual a 29 metros.
- Qual a probabilidade de encontrar água na profundidade de 60 metros?

## Variáveis aleatórias contínuas

### Função densidade de probabilidade

Não podemos atribuir probabilidades à valores específicos, pois há uma
quantidade **não enumerável** (infinita) de valores em um ponto.

Atribuimos probabilidades à intervalos de valores, por meio de uma
**função**. Portanto, as probabilidades são representadas por
áreas.

```{r dens, out.width="55%", fig.width=6, fig.height=5}
set.seed(11)
x <- rnorm(1000, 50, 5)
MASS::truehist(x, xlim = c(30,70),
               xlab = "X", ylab = "Densidade"); box()
lines(density(x))
```

### Função densidade de probabilidade

A **função densidade de probabilidade** (fdp) atribui probabilidades à
intervalos de valores do tipo $[a,b]$, e é definida por
$$
P[a < X < b] = \int_{a}^{b} f(x) dx
$$
com as seguintes propriedades:

i. É uma função não negativa $$f(x) \geq 0$$
ii. A área total sob a curva deve ser igual a 1
  $$\int_{-\infty}^{+\infty} f(x) dx = 1$$

### Função densidade de probabilidade

**Observações:**

- $P[X=x] = 0$, portanto: $$P[a \leq X \leq b] = P[a < X \leq b] = P[a
  \leq X < b] = P[a < X < b]$$
- **Qualquer função** $f(\cdot)$ que seja não negativa e cuja área total
sob a curva seja igual à unidade caracterizará uma VA contínua.
- $f(x)$ **não** representa a probabilidade de ocorrência de algum
evento. **A área sob a curva entre dois pontos é que fornecerá a
probabilidade**.

### Exemplo

Seja a função:

$$
f(x)=
\begin{cases}
\frac{3}{2} x^2, & \text{se } -1 \leq x \leq 1 \\
0,              & \text{caso contrário}
\end{cases}
$$

- Verifique se essa função é uma fdp.
- Calcule:
    - $P[X > 0]$
    - $P[X > 1/2]$
    - $P[-1/2 \leq X \leq 1/2]$
    - $P[X < -2]$
    - $P[X < 1/2]$
    - $P[X < 0 \cup X > 1/2]$

(Ver também exemplos 6.2 e 6.3).

```{r, include=FALSE}
## Grafico
x <- seq(-1, 1, length = 100)
fx <- function(x) 1.5 * x^2
plot(x, fx(x), type = "l")

## FDP
integrate(fx, -1, 1)
integrate(fx, 0, 1)
integrate(fx, 0.5, 1)
integrate(fx, -0.5, 0.5)
integrate(fx, -1, 0.5)
integrate(fx, -1, 0)$value + integrate(fx, 0.5, 1)$value
```

<!-- ### Exemplo 6.2 -->

<!-- - Arqueólogos estudaram uma certa região e estabeleceram um -->
<!-- modelo teórico para a variável $C$, comprimento de fósseis da região -->
<!-- (em cm). Suponha que C é uma variável aleatória contínua com a seguinte -->
<!-- função densidade de probabilidade: -->

<!-- $$ -->
<!-- f(c) = -->
<!--   \begin{cases} -->
<!--   \frac{1}{40}(\frac{c}{10} + 1) & \quad \text{se } 0 \leq c \leq 20 \\ -->
<!--    0  & \quad \text{caso contrário} -->
<!--   \end{cases} -->
<!-- $$ -->

<!-- - Exemplo 6.3 tarefa de casa. -->

### Medidas de posição para VAs contínuas

- O valor esperado (ou média) da VA contínua $X$ com função
densidade $f(x)$, é dado pela expressão:
$$E(X) = \mu = \int_{-\infty}^{\infty} x\, f(x) dx.$$
- A mediana é o valor $Md$ que tem a propriedade de
$$P(X \geq Md) \geq 0.5 \quad \text{e} \quad P(X \leq Md) \geq 0.5.$$
- A moda é o valor $Mo$ tal que,
$$f(Mo) = \max_{x} f(x).$$

### Variância para VAs contínuas

- Para uma VA $X$ com densidade $f(x)$, a variância é dada
por
$$Var(X) = \sigma^2 = \int_{-\infty}^{\infty} (x - \mu)^2 \, f(x) dx.$$
- Expressão alternativa
$$Var(X) = \sigma^2 = E(X^2) - E(X)^2.$$
onde
$$E(X^2) = \int_{-\infty}^{\infty} x^2 \, f(x) dx.$$

### Exemplo

Seja a função:

$$
f(x)=
\begin{cases}
\frac{3}{2} x^2, & \text{se } -1 \leq x \leq 1 \\
0,              & \text{caso contrário}
\end{cases}
$$

Calcule $E(X)$, $Var(X)$, $DP(X)$.

# Principais modelos contínuos

## Modelo Uniforme contínuo

### Modelo Uniforme contínuo

**Definição:** uma VA $X$ tem distribuição Uniforme contínua no
intervalo $[a,b]$, $a < b$, se sua função densidade de probabilidade é
dada por
$$
f(x) =
  \begin{cases}
  \frac{1}{b-a} & \quad \text{se } a \leq x \leq b \\
   0  & \quad \text{caso contrário}
  \end{cases}
$$

**Notação:** $X \sim U[a,b]$

**Esperança e variância:** $E(X) = \frac{a+b}{2}$ e $Var(X) =
\frac{(b-a)^2}{12}$.

### Modelo Uniforme contínuo

```{r, out.width='99%', fig.width=7, fig.height=4}
par(mfrow=c(2,2), mar=c(3,4,2,1), mgp=c(2,0.5,0), las=1)
plot(0:1, dunif(x = 0:1, min = 0, max = 1), type = "l",
     xlab = "x", ylab = "f(x)", main = "a = 0, b = 1",
     ylim = c(0,1), axes = TRUE)
segments(0, 0, 0, 1, lty = 2)
segments(1, 0, 1, 1, lty = 2)
plot(-1:1, dunif(x = -1:1, min = -1, max = 1), type = "l",
     xlab = "x", ylab = "f(x)", main = "a = -1, b = 1",
     ylim = c(0,1), axes = TRUE)
segments(-1, 0, -1, .5, lty = 2)
segments(1, 0, 1, .5, lty = 2)
plot(10:20, dunif(x = 10:20, min = 10, max = 20), type = "l",
     xlab = "x", ylab = "f(x)", main = "a = 10, b = 20",
     ylim = c(0,.2), axes = TRUE)
segments(10, 0, 10, .1, lty = 2)
segments(20, 0, 20, .1, lty = 2)
plot(-10:10, dunif(x = -10:10, min = -10, max = 10), type = "l",
     xlab = "x", ylab = "f(x)", main = "a = -10, b = 10",
     ylim = c(0,.1), axes = TRUE)
segments(-10, 0, -10, .05, lty = 2)
segments(10, 0, 10, .05, lty = 2)
```

### Exemplo 6.5

Com o objetivo de verificar a resistência à pressão de água, os técnicos
de qualidade de uma empresa inspecionam os tubos de PVC produzidos.

Os tudos inspecionados têm 6 metros de comprimento e são submetidos a
grandes pressões até o aparecimento do primeiro vazamento, cuja
distância a uma das extremidades (fixada à priori) é anotada para fins
de análise.

Escolhe-se um tubo ao acaso para ser inspecionado. Queremos calcular a
probabilidade de que o vazamento esteja, a no máximo 1 metro das
extremidades.

## Modelo Exponencial

### Modelo Exponencial

**Definição:** uma VA contínua $X$ assumindo valores não negativos,
segue o modelo exponencial com parâmetro $\alpha > 0$ se sua densidade é
dada por
$$
f(x) =
  \begin{cases}
  \alpha e^{-\alpha x} & \quad \text{se } x \geq 0 \\
   0  & \quad \text{caso contrário}
  \end{cases}
$$

**Notação:** $X \sim \text{Exp}(\alpha)$

**Esperança e variância:** $E(X) = \mu = \frac{1}{\alpha}$ e $Var(X) =
\frac{1}{\alpha^2}$.

**Obs.:** $P(a < X < b) = \int_{a}^{b} \alpha e^{-\alpha x} \, dx =
e^{-\alpha a} - e^{-\alpha b}.$

### Modelo Exponencial

```{r, out.width='99%', fig.width=7, fig.height=4}
par(mfrow=c(2,2), mar=c(3,4,2,1), mgp=c(2,0.5,0), las=1)
plot(0:30, dexp(x = 0:30, rate = 0.2), type = "l",
     xlab = "x", ylab = "f(x)", main = expression(alpha == 0.2),
     ylim = c(0,.2), axes = TRUE)
plot(0:30, dexp(x = 0:30, rate = 0.5), type = "l",
     xlab = "x", ylab = "f(x)", main = expression(alpha == 0.5),
     ylim = c(0,.5), axes = TRUE)
plot(0:30, dexp(x = 0:30, rate = 1), type = "l",
     xlab = "x", ylab = "f(x)", main = expression(alpha == 1),
     ylim = c(0,1), axes = TRUE)
plot(0:30, dexp(x = 0:30, rate = 2), type = "l",
     xlab = "x", ylab = "f(x)", main = expression(alpha == 2),
     ylim = c(0,2), axes = TRUE)
```

### Exemplo 6.6

- Uma indústria fabrica lâmpadas especiais que ficam em operação
continuamente. A empresa oferece a seus clientes a garantia de reposição,
caso a lâmpada dure menos de 50 horas. A vida útil dessas lâmpadas
é modelada através da distribuição Exponencial com parâmetro $1/8000$.
Determine a proporção de troca por defeito de fabricação.

### Exemplo 6.7

- O intervalo de tempo, em minutos, entre emissões consecutivas
de uma fonte radioativa é uma variável aleatória com distribuição
Exponencial de parâmetro $\alpha = 0,2$. Calcule a probabilidade
de haver uma emissão em um intervalo inferior a 2 minutos.

## Modelo Normal

### Modelo Normal

**Definição:** Dizemos que uma VA $X$ segue o modelo normal se sua fdp é
a seguinte
$$
f(x) = \frac{1}{\sigma\sqrt{2\pi}} \exp\left[-\frac{1}{2} \left( \frac{x -
\mu}{\sigma}\right)^2\right], \quad -\infty < x < \infty
$$
onde $\mu \in \mathbb{R}$ é a média da população, $\sigma \in
\mathbb{R}^+$ é o desvio-padrão populacional.

**Notação:** $X \sim \text{N}(\mu, \sigma^2)$

**Esperança e variância:** $E(X) = \mu$ e $Var(X) = \sigma^2$

### Modelo Normal

```{r, out.width='99%', fig.width=7, fig.height=4}
par(mfrow=c(2,2), mar=c(3,4,2,1), mgp=c(2,0.5,0), las=1)
plot(seq(10, 90, length=100), type = "l", xlab = "X", ylab = "f(x)",
     y = dnorm(x = seq(10, 90, length=100), mean = 50, sd = 5),
     main = expression(list(mu == 50, sigma^2 == 25)))
plot(seq(10, 90, length=100), type = "l", xlab = "X", ylab = "f(x)",
     y = dnorm(x = seq(10, 90, length=100), mean = 50, sd = 10),
     main = expression(list(mu == 50, sigma^2 == 100)))
plot(seq(70, 130, length=100), type = "l", xlab = "X", ylab = "f(x)",
     y = dnorm(x = seq(70, 130, length=100), mean = 100, sd = 5),
     main = expression(list(mu == 100, sigma^2 == 25)))
plot(seq(170, 230, length=100), type = "l", xlab = "X", ylab = "f(x)",
     y = dnorm(x = seq(170, 230, length=100), mean = 200, sd = 5),
     main = expression(list(mu == 200, sigma^2 == 25)))
par(mfrow=c(1,1))
```

### Modelo Normal

Característcas da curva normal:

- É **simétrica** em relação à $\mu$
- O ponto máximo (moda) de $f(x)$ é o ponto $x=\mu$
- Os pontos de inflexão da função são $\mu-\sigma$ e $\mu+\sigma$
- A área total sob a curva é 1 ou 100\%
- A curva é **assintótica** em relação ao eixo $x$

### Modelo Normal

Para qualquer VA normal $X$, valem as seguintes relações:
\begin{align*}
&P[X > \mu] = P[X < \mu] \\
&P[\mu - \sigma < X < \mu + \sigma] \approxeq 0,6827 \\
&P[\mu - 2\sigma < X < \mu + 2\sigma] \approxeq 0,9545 \\
&P[\mu - 3\sigma < X < \mu + 3\sigma] \approxeq 0,9973
\end{align*}
Portanto, $6\sigma$ é frequentemente referida como a **largura** de uma
distribuição normal.

Métodos mais avançados de integração podem ser utilizados para mostrar
que a área sob a função densidade de probabilidade normal de $-\infty <
x < \infty$ é igual a 1.

<!-- ### Modelo Normal -->

<!-- - Uma v.a. contínua $X$ tem distribuição Normal com parâmetros -->
<!-- $\mu$ e $\sigma^2$, se sua função de densidade é dada por: -->
<!-- $$f(x) =  \frac{1}{\sigma \sqrt{2\pi}} \exp^{-\frac{(x-\mu)^2}{2\sigma^2}}, -->
<!-- \quad \text{para} \quad -\infty , x < \infty.$$ -->
<!-- - Notação $X \sim N(\mu, \sigma^2)$. -->
<!-- - $E(X) = \mu$ e $Var(X) = \sigma^2$. -->
<!-- - $P(a \leq X \leq b) = \int_{a}^{b}\frac{1}{\sigma \sqrt{2\pi}} \exp^{-\frac{(x-\mu)^2}{2\sigma^2}}dx.$ -->
<!-- - Exemplo cálculo de probabilidade usando transformação Z. -->

### Modelo Normal

Para obter uma probabilidade do modelo normal, devemos calcular a área
entre os pontos $a$ e $b$, ou seja,
$$
P[a < X < b] = \int_a^b \frac{1}{\sqrt{2\pi}\sigma} \exp\left[-\frac{1}{2}
\left( \frac{x - \mu}{\sigma}\right)^2\right] dx
$$
No entanto, essa função não possui forma fechada, e o cálculo de
probabilidades pode ser feito apenas por aproximações numéricas.

Para contornar esse problema, os valores de probabilidade são
obtidos para uma distribuição normal padrão ($Z$) com $\mu = 0$ e
$\sigma^2 = 1$,
$$
Z = \frac{X - \mu}{\sigma} \sim \text{N}(0,1)
$$
A vantagem é que podemos fazer uma única tabela com as integrais
aproximadas de $Z$, ao invés de uma tabela para cada par
$(\mu,\sigma^2)$.

### Modelo Normal

Se $Z \sim \text{N}(0,1)$, então sua fdp é
$$
f(z) = \frac{1}{\sqrt{2\pi}} \exp\left[-\frac{1}{2} (z)^2 \right]
$$
Para se obter a probabilidade de $Z$ estar entre $a$ e $b$,
$$
P[a < Z < b] = \int_a^b \frac{1}{\sqrt{2\pi}} \exp\left[-\frac{1}{2}
(z)^2 \right] dz
$$
As integrais (áreas) para valores de $Z$ entre 0,00 e 3,99 estão na
tabela. Portanto, para qualquer valor de $X$ entre $a$ e $b$, podemos
calcular a probabilidade correspondente através da transformação,
$$
P[a < X < b] = P\left[\frac{a - \mu}{\sigma} < Z < \frac{b
- \mu}{\sigma}\right]
$$

### Modelo Normal

```{r, out.width="80%"}
x <- seq(70, 130, length = 100)
mu <- 100
sigma <- 5
fx <- dnorm(x = x, mean = mu, sd = sigma)
xaxis <- seq(70, 130, 10)
zaxis <- (xaxis - mu)/sigma
par(cex.axis = 1.2, cex.lab = 1.2, mar = c(10.1,4.1,4.1,2.1))
plot(x, fx, type = "l", xlab = "X", ylab = "f(X)",
     main = expression(list(mu == 100, sigma^2 == 25)))
axis(1, line = 5, at = xaxis, labels = zaxis)
mtext("Z", side = 1, line = 8, cex = 1.2)
```

### Modelo Normal

**Exemplo de uso da tabela**

- Calcule as probabilidades (áreas):
  - $P(0 < Z < 2)$
  - $P(Z > 2)$
  - $P(Z < -2)$
  - $P(2,0 < Z < 2,5)$
  - $P(-2,61 < Z < 2,43)$
  - $P(Z > -1,63)$
  - Qual é o valor de $c$ tal que $P(0 < Z < c) = 0,4$?
  - Qual é o valor de $d$ tal que $P(Z > d) = 0,8$?

### Exemplo 6.9

Doentes sofrendo de certa moléstia são submetidos a um tratamento
intensivo cujo tempo de cura foi modelado por uma densidade Normal
de média $15$ e desvio padrão $2$ (em dias).

- Calcule a proporção de pacientes que demorarão mais de $17$ dias para
se recuperar.
- Calcule a probabilidade um paciente selecionado ao acaso demorar
menos de $20$ dias para se recuperar.
- Qual o tempo máximo necessário para a recuperação de 25% dos
  pacientes?
- Se 100 pacientes forem escolhidos ao acaso, qual seria o número
  esperado de doentes curados em menos de 11 dias?

### Normal como aproximação da binomial

- A distribuição Normal é uma das mais importantes na Estatística:
  - Muitos fenômenos aleatórios se comportam próximos à essa
    distribuição
  - Pode ser usada como aproximação para outras distribuições

Se $X \sim \text{Bin}(n,p)$ então $E(X) = np$ e $Var(X) = np(1-p)$.

Podemos aproximar a binomial pela normal, usando
$$
Y \sim \text{N}(\mu = np, \sigma^2 = np(1-p)),
$$
em geral, quando $np \geq 5$ e $np(1-p) \geq 5$.

### Exemplo 6.11

Estudo do Sindicato dos Bancários indica que cerca de $30\%$
dos funcionários de banco têm problemas de estresse, provenientes
das condições de trabalho. Numa amostra de $200$ bancários, qual
seria a probabilidade de pelo menos $50$ com essa doença?

\pause

Temos então $X \sim \text{Bin}(200, 0.3)$, e a probabilidade seria
$$
P(X \geq 50) = \sum_{k=50}^{200} \binom{200}{k} 0.3^k 0.7^{200-k}
$$
que é difícil de calcular sem computador.

### Exemplo 6.11

Mas $E(X) = np = 60$ e $Var(X) = np(1-p) = 42$. Assim, temos $Y \sim
\text{N}(60, 42)$, de modo que
\begin{align*}
P(X \geq 50) \approx P(Y \geq 50-1/2) &= P\left(\frac{Y-60}{\sqrt{42}} \geq
\frac{49.5-60}{\sqrt{42}}\right) \\
 &= P(Z \geq -1.62) = 0.9474
\end{align*}

- o fator $-1/2$ é o fator de correção de continuidade

Usando o R:

\setlength{\topsep}{0pt}
\setlength{\parskip}{0pt}
\setlength{\partopsep}{1pt}
```{r, echo=TRUE}
## Cálculo exato pela binomial
pbinom(49, size = 200, prob = 0.3, lower.tail = FALSE)
## Aproximação pela Normal
pnorm(50-1/2, mean = 60, sd = sqrt(42), lower.tail = FALSE)
```

### Exemplo 6.11

Aproximação de $X \sim \text{Bin}(200, 0.3)$ com $Y \sim \text{N}(60,
42)$.

```{r, out.width='80%'}
x <- 0:200
px <- dbinom(x, size = 200, prob = 0.3)
plot(x, px, type = "h", xlab = "x", ylab = "Densidade")
fx <- dnorm(x, mean = 60, sd = sqrt(42))
lines(x, fx, col = 2)
```

### Combinação linear de Normais independentes

Se $X_1, X_2, \ldots, X_n$ fomam uma sequência de variáveis aleatórias
independentes, onde $X_i \sim \text{N}(\mu_i, \sigma^2_i)$, e $a_1, a_2,
\ldots, a_n$ são constantes quaisquer, então:
$$
W = \sum_{i=1}^n a_i X_i \quad \text{terá distribuição Normal com} \quad
W \sim \text{N}(\mu_W, \sigma^2_W)
$$
onde:
$$
\mu_W = E(\sum_{i=1}^n a_i X_i) = \sum_{i=1}^n E(a_i X_i) = \sum_{i=1}^n
a_i E(X_i) = \sum_{i=1}^n a_i \mu_i
$$
$$
\sigma^2_W = Var(\sum_{i=1}^n a_i X_i) = \sum_{i=1}^n Var(a_i X_i) =
\sum_{i=1}^n a_i^2 Var(X_i) = \sum_{i=1}^n a_i^2 \sigma^2_i
$$

### Exemplo 6.13

Uma corretora negocia títulos na Bolsa de Valores e utiliza
um modelo probabilístico para avaliar seus lucros. Suas aplicações
financeiras de compra e venda atingem três áreas: agricultura,
indústria e comércio. Admita que o seguinte modelo representa o
comportamento do lucro diário da corretora (em milhares):
$$
L = 2 L_A + 5 L_I + 3 L_C
$$
onde $L_A$, $L_I$ e $L_C$ representam, os lucros diários nos setores
de agricultura, indústria e comércio.

As distribuições de probabilidades dessas variáveis aleatórias são $L_A
\sim N(3,4)$, $L_I \sim N(6,9)$ e $L_C \sim N(4,16)$. Supondo
independência entre os três setores, qual será a probabilidade de um
lucro diário acima de 50 mil.

### Exemplo 6.12

Um serviço de fiscalização é criado para averiguar se garrafas de um
certo refrigerante contém, de fato, o volume especificado pelo
fabricante. Para tanto, $10$ garrafas do produto são compradas no
varejo, em várias regiões da cidade. Cada uma dessas garrafas é
esvaziada e o volume de seu conteúdo, que denotaremos por V é aferido.

Uma vez obtidos os $10$ valores, a média aritmética M é calculada e, se
$M < 290$ mililitros (ml), a companhia é multada. Estudos na linha de
produção do fabricante mostraram que variações sempre ocorrem, mesmo se
as especificações forem seguidas.

Por essa razão, considera-se o volume do conteúdo das garrafas como
seguindo o modelo Normal, com média $\mu = 300$ ml e desvio-padrão
$\sigma = 25$ ml. Gostaríamos de calcular qual é a probabilidade de que
o fabricante seja multado injustamente.

# Exercícios

### Exercícios recomendados

- Seção $6.1$ - $1,2,3,4$ e $5$.
- Seção $6.2$ - $1$ a $9$.
