---
title: "Estimação: (B) Estimação por intervalo"
short-title: "Estimação: Parte B"
author: |
  | Wagner H. Bonat
  | Fernando P. Mayer
  | Elias T. Krainski
short-author: "LEG/DEST/UFPR"
# date: "`r format(Sys.Date(), '%d/%m/%Y')`"
# short-date: "2018/1"
institute: "Laboratório de Estatística e Geoinformação"
# short-institute: "LEG/DEST/UFPR"
department: |
  | Universidade Federal do Paraná
  | Departamento de Estatística
safe-columns: true
fontfamily: inconsolata
output:
  legtheme::beamer_leg
---

```{r setup, cache=FALSE, include=FALSE}
source("setup_knitr_slides.R")
op <- par(no.readonly = TRUE)
```

# Introdução

### Estimação

Existem dois tipos de estimativas que podemos obter a partir de uma
**amostra aleatória**:

#### Estimativa pontual
Fornecem como estimativa um único valor numérico para o parâmetro de
interesse

#### Estimativa intervalar
Fornece um intervalo de valores ``plausíveis'' para o parâmetro de
interesse

### Estimação

Por serem **variáveis aleatórias**, os estimadores pontuais
possuem uma distribuição de probabilidade (distribuições amostrais).

Com isso, podemos apresentar uma estimativa mais informativa para o
parâmetro de interesse, que inclua uma medida de **precisão** do
valor obtido $\rightarrow$ **estimativa intervalar** ou
**intervalo de confiança**.

Os **intervalos de confiança** são obtidos a partir da
**distribuição amostral** de seus estimadores.

# Intervalos de confiança para a média: $\sigma$ conhecido

## IC para a média: $\sigma$ conhecido

### Suposições necessárias

- A amostra é uma **amostra aleatória simples**. (Todas as
amostras de mesmo tamanho tem a mesma probabilidade de serem selecionadas)
- O valor do desvio padrão populacional $\sigma$, é conhecido
- Uma ou ambas das seguintes condições são satisfeitas:
  - A população é normalmente distribuída
  - A amostra possui $n > 30$

### Erro amostral

Quando coletamos uma **amostra aleatória** e calculamos uma
média, sabemos que o valor da média possui um desvio natural, em
relação ao verdadeiro valor da média populacional (**erro amostral**),
ou seja
$$
e = \bar{X} - \mu \quad \Rightarrow \quad \bar{X} = \mu + e
$$

Sabemos que a **distribuição amostral da média** é uma
distribuição normal, com média $\mu$ e variância
$\sigma^2/n$,
$$
\bar{X} \sim \text{N}\left(\mu, \frac{\sigma^2}{n}\right)
$$

### Margem de erro

Usando a transformação
$$
Z = \frac{\bar{X} - \mu}{\sigma/\sqrt{n}} =
\frac{e}{\sigma/\sqrt{n}} \, \sim \, \text{N}(0,1)
$$
podemos determinar o **erro máximo provável** que
assumimos para a média amostral que estamos calculando.

O **erro máximo provável** ou **margem de erro** da média é
definido por
$$
e = z_{\gamma/2} \cdot \frac{\sigma}{\sqrt{n}}
$$
onde $z_{\gamma/2}$ é chamado de **valor crítico**.

### Intervalo de confiança

Fixando um valor $\gamma$ tal que $0 < \gamma < 1$, podemos encontrar um
valor $z_{\gamma/2}$ tal que:

\begin{align*}
&P[|Z| < z_{\gamma/2}] &= \gamma \\
&P[-z_{\gamma/2} < Z < z_{\gamma/2}] &= \gamma \\
&P[-z_{\gamma/2} < \frac{\bar{x} - \mu}{\sigma/\sqrt{n}} <
z_{\gamma/2}] &= \gamma \\
&P[\bar{x} - z_{\gamma/2} \cdot
\left(\frac{\sigma}{\sqrt{n}} \right) < \mu < \bar{x} + z_{\gamma/2}
\cdot \left(\frac{\sigma}{\sqrt{n}} \right)] &= \gamma \\
&P[\bar{x} - e < \mu < \bar{x} + e] &= \gamma \\
\end{align*}

### Intervalo de confiança

O valor crítico $z_{\gamma/2}$ é o valor de $\gamma$ dividido por 2, uma
vez que a "massa" $\gamma$ deve ser distribuída igualmente em torno de 0.

```{r, out.width='80%'}
curve(dnorm, from = -4, to = 4, axes = FALSE,
      xlab = "z", ylab = "f(z)", yaxs = "i")
axis(1, at = c(-1.96, 0, 1.96),
     labels = c(expression(-z[gamma/2]), "0", expression(z[gamma/2])))
cord.x <- c(-1.96, seq(-1.96, 1.96, 0.01), 1.96)
cord.y <- c(0, dnorm(seq(-1.96, 1.96, 0.01)), 0)
polygon(x = cord.x, y = cord.y, col = "lightgray", border = NA)
segments(x0 = 0, y0 = 0, x1 = 0, y1 = dnorm(0))
text(x = -0.9, y = 0.1, labels = expression(frac(symbol(gamma), 2)))
text(x = 0.9, y = 0.1, labels = expression(frac(symbol(gamma), 2)))
box()
```

### Coeficiente de confiança $\gamma$

A área $\gamma$ determina o **coeficiente de confiança**
associado ao intervalo de confiança que estamos construindo.

O valor $z_{\gamma/2}$ pode ser obtido da tabela da Normal padrão,
localizando o valor de $\gamma/2$ no corpo da tabela e obtendo o valor
$z_{\gamma/2}$ nas margens correspondentes.

Exemplo: $\gamma = 0,95$:

- Temos que $\gamma/2 = 0,475$ é a área que devemos procurar no corpo da
  tabela
- O valor de $z_{\gamma/2}$ será determinado pelos valores
correspondentes nas margens da tabela. Nesse caso, $z_{\gamma/2} =
1,96$ é o valor crítico procurado.

### Intervalo de confiança

Com estas definições, podemos construir um **intervalo de
confiança** para $\mu$, com **coeficiente de confiança** $\gamma$:
$$
\text{IC}(\mu, \gamma) = \left[ \bar{X} - z_{\gamma/2} \cdot
  \left(\frac{\sigma}{\sqrt{n}}\right) ; \bar{X} + z_{\gamma/2} \cdot
  \left(\frac{\sigma}{\sqrt{n}}\right)  \right]
$$

Outras notações:
$$\bar{x} - e < \mu < \bar{x} + e$$
$$\bar{x} \pm e$$
$$[\bar{x} - e; \bar{x} + e]$$

### Procedimentos gerais para a construção de intervalos de confiança

1. Verifique se as suposições necessárias estão satisfeitas
   - Temos uma AAS
   - $\sigma$ é conhecido
   - A população tem distribuição normal ou $n>30$
2. Determine o nível de confiança $\gamma$, e encontre o valor crítico
  $z_{\gamma/2}$
3. Calcule a margem de erro $e = z_{\gamma/2} \cdot (\sigma/\sqrt{n})$
4. Calcule $\text{IC}(\mu, \gamma)$

### Interpretação de um intervalo de confiança

Suponha que obtivemos um intervalo de 95% de confiança:
$\text{IC}(\mu,95\%) = [52; 58]$

\begin{block}{Interpretação 1}
Temos 95\% de confiança de que a verdadeira média populacional $\mu$
se encontra entre 52 e 58
\end{block}
\begin{block}{Interpretação 2}
Temos 95\% de confiança de que o intervalo entre 52 e 58 realmente
contém a verdadeira média populacional $\mu$
\end{block}

### Interpretação de um intervalo de confiança

Suponha que obtivemos um intervalo de 95% de confiança:
$\text{IC}(\mu,95\%) = [52; 58]$

\begin{alertblock}{Interpretação 1 --- ERRADA}
Temos 95\% de confiança de que a verdadeira média populacional $\mu$
se encontra entre 52 e 58
\end{alertblock}
\begin{block}{Interpretação 2 --- CERTA}
Temos 95\% de confiança de que o intervalo entre 52 e 58 realmente
contém a verdadeira média populacional $\mu$
\end{block}

### Interpretação de um intervalo de confiança

Como o intervalo de confiança é calculado a partir de uma
**amostra aleatória**, este intervalo  **também é aleatório**!

Isso significa que para cada amostra aleatória que tivermos, um
intervalo **diferente** será calculado.

Como o valor de $\mu$ é fixo, é o intervalo que deve conter o valor de
$\mu$, e não o contrário.

Isso significa que se pudessemos obter 100 amostras diferentes, e
calcularmos um intervalo de confiança de 95% para cada uma das 100
amostras, esperariamos que 5 destes intervalos **não** contenham
o verdadeiro valor da média populacional $\mu$.

### Interpretação de um intervalo de confiança

```{r, out.width='70%', fig.width=7, fig.height=6}
library(TeachingDemos)
set.seed(201409)
ci.examp(reps = 100)
```

### Exemplo

Uma empresa de computadores deseja estimar o tempo médio de horas
semanais que as pessoas utilizam o computador.

Uma amostra aleatória de 25 pessoas apresentou um tempo médio de uso de
22,4 horas. Com base em estudos anteriores, a empresa assume que $\sigma
= 5,2$ horas, e que os tempos são normalmente distribuídos.

Construa um intervalo de confiança para a média $\mu$ com coeficiente de
confiança de 95%.

```{r, results='hide'}
xbar <- 22.4
n <- 25
sigma <- 5.2
zcrit <- qnorm(.975)
erro <- zcrit * sigma/sqrt(n)
c(xbar - erro, xbar + erro)
```

### Amplitude de um intervalo

A **amplitude** de um intervalo de confiança é dada pela
diferença entre o  limite superior e inferior, ou seja,
\begin{align*}
\text{AMP}_{IC} &=
  \left[ \bar{x} + z_{\gamma/2} \cdot
  \left( \frac{\sigma}{\sqrt{n}} \right) \right] -
  \left[ \bar{x} - z_{\gamma/2} \cdot
  \left( \frac{\sigma}{\sqrt{n}} \right) \right] \\
 &= 2 \times z_{\gamma/2} \cdot (\sigma/\sqrt{n})
\end{align*}

- Note que, claramente, um intervalo de confiança depende conjuntamente
de três componentes:
   - Coeficiente de confiança $\gamma$, expresso pelo valor crítico
    $z_{\gamma/2}$
   - Desvio-padrão populacional $\sigma$
   - Tamanho da amostra $n$

### Amplitude de um intervalo

$z_{\gamma/2} \rightarrow$ Cada vez que aumentamos a confiança $\gamma$,
o valor de $z_{\gamma/2}$ fica maior, e consequentemente a amplitude do
intervalo aumenta.

$\sigma \rightarrow$ Um grande desvio padrão indica a possibilidade de
um considerável distanciamento dos valores amostrais em relação à média
populacional

$n \rightarrow$ Quanto maior for o tamanho da amostra, maior será a
quantidade de informação disponível. Com isso, valores maiores de $n$
produzem intervalos mais informativos

### Exemplo

Seja $X \sim \text{N}(\mu, 36)$

a) Para uma amostra de tamanho 50, obtivemos média amostral
18,5. Construa intervalos de confiança de
   - $(i)\ 90\% \quad (ii)\ 95\% \quad (iii)\ 99\%$
b) Calcule as amplitudes dos intervalos acima e explique a
diferença.
c) Para um nível de confiança de 95%, construa intervalos de
confiança (admita a mesma média amostral 18,5) supondo tamanhos de
amostra
   - $(i)\ n = 15 \quad (ii)\ n = 100$
d) Calcule as amplitudes dos intervalos acima e explique a
diferença.

```{r, results='hide'}
##----------------------------------------------------------------------
## a)
xbar <- 18.5
n <- 50
sigma <- sqrt(36)
## i)
zcrit <- qnorm(0.95)
erro <- zcrit * sigma/sqrt(n)
IC1 <- c(xbar - erro, xbar + erro)
## ii)
zcrit <- qnorm(0.975)
erro <- zcrit * sigma/sqrt(n)
IC2 <- c(xbar - erro, xbar + erro)
## ii)
zcrit <- qnorm(0.995)
erro <- zcrit * sigma/sqrt(n)
IC3 <- c(xbar - erro, xbar + erro)
##----------------------------------------------------------------------
## b)
diff(IC1)
diff(IC2)
diff(IC3)
##----------------------------------------------------------------------
## c)
xbar <- 18.5
sigma <- sqrt(36)
zcrit <- qnorm(0.975)
## i)
n <- 15
erro <- zcrit * sigma/sqrt(n)
IC1 <- c(xbar - erro, xbar + erro)
## ii)
n <- 100
erro <- zcrit * sigma/sqrt(n)
IC2 <- c(xbar - erro, xbar + erro)
##----------------------------------------------------------------------
## d)
diff(IC1)
diff(IC2)
```

## Determinação do tamanho amostral

### Determinação do tamanho amostral

Nosso objetivo é coletar dados para estimar a **média populacional**
$\mu$.

A questão é:

> **Quantos elementos (itens, objetos, pessoas, ...) devemos amostrar?**

Já vimos que, de maneira (bem) geral, $n>30$ é um tamanho de amostra
mínimo para a maioria dos casos.

Será que podemos ter uma estimativa melhor de quantos elementos
devem ser amostrados para estimarmos a média populacional com uma
precisão conhecida?

### Determinação do tamanho amostral

A partir da equação do **erro máximo provável**
$$
e = z_{\gamma/2} \cdot \frac{\sigma}{\sqrt{n}}
$$
podemos isolar $n$ e chegar na seguinte equação para a determinação do
tamanho amostral
$$
n = \left[ \frac{z_{\gamma/2} \cdot \sigma}{e} \right]^2
$$

### Determinação do tamanho amostral

Note que, em
$$
n = \left[ \frac{z_{\gamma/2} \cdot \sigma}{e} \right]^2
$$

- O tamanho amostral $n$ **não** depende do tamanho
populacional $N$
- O tamanho amostral depende:
   - do nível de confiança desejado (expresso pelo valor crítico
   $z_{\gamma/2}$)
   - do erro máximo \textsl{desejado}
   - do desvio-padrão $\sigma$ (embora veremos que não é
   estritamente necessário)
- Como o tamanho amostral precisa ser um número inteiro,
arredondamos sempre o valor para o **maior** número inteiro
mais próximo

### Exemplo

Seja $X \sim \text{N}(\mu,36)$

a) Calcule o tamanho da amostra, para que com 95\% de probabilidade, a
média amostral não difira da média populacional por mais de
   - $(i)\ 0,5 \text{ unidades} \quad (ii)\ 2 \text{ unidades}$
b) Qual o impacto do erro máximo assumido para o tamanho da
amostra?
c) Calcule o tamanho da amostra, para que a diferença da média
amostral para a média populacional (em valor absoluto) seja menor ou
igual a 2 unidades, com níveis de confiança de
   - $(i)\ 90\% \quad (ii)\ 95\%$
d) Compare as estimativas do item anterior e analise o impacto
do nível de confiança para a determinação do tamanho amostral.

```{r, results='hide'}
##----------------------------------------------------------------------
## a)
sigma <- sqrt(36)
zcrit <- qnorm(0.975)
## i)
erro <- 0.5
((zcrit * sigma)/erro)^2
## ii)
erro <- 2
((zcrit * sigma)/erro)^2
##----------------------------------------------------------------------
## c)
erro <- 2
## i)
zcrit <- qnorm(0.95)
((zcrit * sigma)/erro)^2
## ii)
zcrit <- qnorm(0.975)
((zcrit * sigma)/erro)^2
```

# Intervalos de confiança para a média: $\sigma$ desconhecido

## IC para a média: $\sigma$ desconhecido

### Estimativa da variância amostral

Na maioria das situações práticas, não sabemos o verdadeiro valor do
desvio padrão populacional $\sigma$.

Se o desvio padrão é desconhecido, ele precisa ser estimado.

Sendo $(X_1, \ldots, X_n)$ VAs onde $X \sim \text{N}(\mu, \sigma^2)$,
vimos que o "melhor" estimador para $\sigma^2$ é a variância amostral
$$
S^2 = \frac{1}{n-1} (\sum_{i=1}^{n} X_i^2 - n\bar{X}^2)
$$
que é não viciada e consistente para $\sigma^2$.

### A distribuição $t$ de Student

Definindo a variável padronizada
$$
T = \frac{\bar{X} - \mu}{\sqrt{S^2/n}} = \frac{\bar{X} - \mu}{S/\sqrt{n}}
$$
o denominador $S^2$ fará com que a função densidade de $T$ seja
diferente da Normal.

Essa nova densidade é denominada **$t$ de Student**, e seu parâmetro é
denominado **graus de liberdade**, que nesse caso é $n-1$. Assim:
$$
T = \frac{\bar{X} - \mu}{S/\sqrt{n}} \, \sim \, t(n-1)
$$

### Características da distribuição $t$

- É simétrica com média $t=0$ (assim como $z=0$)
- É diferente para tamanhos de amostra diferentes
- Possui maior área nas caudas e menor área no centro (quando
comparada com a distribuição normal) $\rightarrow$ para incorporar a
incerteza
- O desvio padrão da distribuição $t$ varia com o tamanho da
amostra (ao contrário da distribuição $z$ onde $\sigma=1$)
   - $n$ $\downarrow$ \quad $\sigma$ $\uparrow$
   - $n$ $\uparrow$ \quad $\sigma$ $\downarrow$
- A medida que o $n$ amostral aumenta, a distribuição $t$ se
aproxima cada vez mais de uma distribuição normal padrão $Z$
   - Por isso, para amostras grandes ($n>30$) o resultado das duas
   é similar

### Características da distribuição $t$

```{r, out.width='80%', fig.width=7, fig.height=6}
set.seed(201409)
z <- density(rnorm(1e+6))
t1 <- density(rt(1e+06, df = 4))
t2 <- density(rt(1e+06, df = 9))
t3 <- density(rt(1e+06, df = 19))
plot(z, type = "l", xlim = c(-5, 5), ylim = c(0, .45), lwd = 1,
     xlab = "", ylab = "Densidade", main = "")
lines(t1, col = 2)
lines(t2, col = 3)
lines(t3, col = 4)
legend("topright", legend = c("Z", "t(4)", "t(9)", "t(19)"),
       col = 1:4, lty = 1)
```

### Encontrando valores críticos de $t$

Com a definição do **nível de confiança** e sabendo o tamanho da
amostra $n$, sabemos então o valor de $\gamma$ e dos gl, e devemos
encontrar o **valor crítico** de $t_{\gamma/2}$. Usando
como exemplo $\gamma = 0,95$ e uma amostra de $n=7$

- Temos que $n=7 \Rightarrow gl = n-1 = 6$
- Na tabela da distribuição $t$ de Student procure a linha
correspondente aos gl, e  coluna correspondente ao valor de
$1 - \gamma = 1 - 0,95 = 0,05 = 5\%$
- O valor de $t_{\gamma/2}$ será determinado pelos valores
correspondentes **no corpo da tabela**. Nesse caso,
$t_{\gamma/2} = 2,447$ é o valor crítico procurado.

### Encontrando valores críticos de $t$

```{r, out.width='80%'}
curve(dt(x, df = 30), from = -4, to = 4, axes = FALSE,
      xlab = "t", ylab = "f(t)", yaxs = "i")
axis(1, at = c(-1.96, 0, 1.96),
     labels = c(expression(-t[gamma/2]), "0", expression(t[gamma/2])))
cord.x <- c(-1.96, seq(-1.96, 1.96, 0.01), 1.96)
cord.y <- c(0, dt(seq(-1.96, 1.96, 0.01), df = 30), 0)
polygon(x = cord.x, y = cord.y, col = "lightgray", border = NA)
segments(x0 = 0, y0 = 0, x1 = 0, y1 = dnorm(0))
text(x = -0.9, y = 0.1, labels = expression(frac(symbol(gamma), 2)))
text(x = 0.9, y = 0.1, labels = expression(frac(symbol(gamma), 2)))
box()
```

### Intervalo de confiança

Com estas definições, podemos construir um **intervalo de
confiança** para $\mu$, com **coeficiente de confiança** $\gamma$, e
$\sigma$ desconhecido:
$$
\text{IC}(\mu, \gamma) = \left[ \bar{X} - t_{\gamma/2} \cdot
  \left(\frac{S}{\sqrt{n}}\right) ; \bar{X} + t_{\gamma/2} \cdot
  \left(\frac{S}{\sqrt{n}}\right)  \right]
$$

Outras notações:
$$\bar{x} - e < \mu < \bar{x} + e$$
$$\bar{x} \pm e$$
$$[\bar{x} - e; \bar{x} + e]$$

### Procedimentos gerais para a construção de intervalos de confiança

1. Verifique se as suposições necessárias estão satisfeitas
   - Temos uma AAS
   - Temos uma estimativa de $s$
   - A população tem distribuição normal ou $n>30$
2. Determine o nível de confiança $\gamma$, e encontre o valor crítico
  $t_{\gamma/2}$
3. Calcule a margem de erro $e = t_{\gamma/2} \cdot (S/\sqrt{n})$
4. Calcule $\text{IC}(\mu, \gamma)$

### Exemplo

Em um teste da eficácia do alho na dieta para a redução do
colesterol, 51 pessoas foram avaliadas e seus níveis de colesterol
foram medidos antes e depois do tratamento. As **mudanças** nos
níveis de colesterol apresentaram média de 0,4 e desvio-padrão de
21.

a) Para um nível de confiança de 95\%, calcule o intevalo para a
verdadeira média das mudanças no nível de colesterol
b) O que o intervalo de confiança sugere sobre a eficácia do uso do
alho na dieta para a redução do colesterol?
c) Resolva o mesmo exemplo supondo que o $\sigma = s$ é conhecido (ou
seja, usando a distribuição $Z$). Compare os dois métodos.

```{r, results='hide'}
##----------------------------------------------------------------------
xbar <- 0.4
n <- 51
S <- 21
##----------------------------------------------------------------------
## a)
zcrit <- qt(0.975, df = n - 1)
erro <- zcrit * S/sqrt(n)
IC1 <- c(xbar - erro, xbar + erro)
##----------------------------------------------------------------------
## c)
zcrit <- qnorm(0.975)
sigma <- S
erro <- zcrit * sigma/sqrt(n)
IC2 <- c(xbar - erro, xbar + erro)
## Comparando
diff(IC1)
diff(IC2)
```

## Determinação do tamanho amostral

### Determinação do tamanho amostral

Se $\sigma$ for desconhecido?

- Estime o valor de $\sigma$ com base em algum estudo feito
anteriormente
- Faça uma amostra piloto e estime o desvio padrão amostral $s$, e
use-o como uma aproximação para o desvio-padrão populacional $\sigma$
- Use a **regra empírica** da amplitude para dados com
distribuição (aproximadamente) normal

### Regra empírica para uma distribuição normal

```{r, out.width='90%', fig.width=8, fig.height=6}
curve(dnorm, from = -4, to = 4, axes = FALSE,
      xlab = "x", ylab = "f(x)", yaxs = "i",
      ylim = c(0, 0.5))
axis(1, at = c(-3, -2, -1, 0, 1, 2, 3),
     labels = c(expression(mu - 3 %.% sigma),
                expression(mu - 2 %.% sigma), expression(mu - sigma),
                expression(mu),
                expression(mu + sigma), expression(mu + 2 %.% sigma),
                expression(mu + 3 %.% sigma)))
cord.x <- c(-3, seq(-3, 3, 0.01), 3)
cord.y <- c(0, dnorm(seq(-3, 3, 0.01)), 0)
polygon(x = cord.x, y = cord.y, col = "lightgray", border = NA)
segments(x0 = 0, y0 = 0, x1 = 0, y1 = dnorm(0))
segments(x0 = 1, y0 = 0, x1 = 1, y1 = dnorm(1), lty = 2)
segments(x0 = 2, y0 = 0, x1 = 2, y1 = dnorm(2), lty = 2)
segments(x0 = 3, y0 = 0, x1 = 3, y1 = dnorm(3), lty = 2)
segments(x0 = -1, y0 = 0, x1 = -1, y1 = dnorm(-1), lty = 2)
segments(x0 = -2, y0 = 0, x1 = -2, y1 = dnorm(-2), lty = 2)
segments(x0 = -3, y0 = 0, x1 = -3, y1 = dnorm(-3), lty = 2)
text(x = 0.5, y = 0.15, labels = round(pnorm(1) - pnorm(0), 2))
text(x = -0.5, y = 0.15, labels = round(pnorm(0) - pnorm(-1), 2))
text(x = 1.5, y = 0.05, labels = round(pnorm(2) - pnorm(1), 2))
text(x = -1.5, y = 0.05, labels = round(pnorm(-1) - pnorm(-2), 2))
text(x = 1.5, y = 0.05, labels = round(pnorm(2) - pnorm(1), 2))
text(x = -1.5, y = 0.05, labels = round(pnorm(-1) - pnorm(-2), 2))
text(x = 2.35, y = 0.01, labels = round(pnorm(3) - pnorm(2), 2))
text(x = -2.35, y = 0.01, labels = round(pnorm(-2) - pnorm(-3), 2))
segments(x0 = -1, y0 = 0.41, x1 = 1, y1 = 0.41)
text(x = 0, y = 0.41,
     labels = paste0(round((pnorm(1) - pnorm(-1))*100, 1), "%"),
     pos = 3, offset = 0.1)
segments(x0 = -2, y0 = 0.44, x1 = 2, y1 = 0.44)
text(x = 0, y = 0.44,
     labels = paste0(round((pnorm(2) - pnorm(-2))*100, 1), "%"),
     pos = 3, offset = 0.1)
segments(x0 = -3, y0 = 0.47, x1 = 3, y1 = 0.47)
text(x = 0, y = 0.47,
     labels = paste0(round((pnorm(3) - pnorm(-3))*100, 1), "%"),
     pos = 3, offset = 0.1)
box()
```

### Regra empírica para uma distribuição normal

Define-se **valores usuais** aqueles que são típicos e não muito
extremos.

Como sabemos que em uma distribuição (aproximadamente) normal,
aproximadamente 95\% dos dados encontram-se a 2 desvios-padrões acima e
abaixo da média, temos que
\begin{align*}
4\sigma &= (\max - \min) \\
\sigma &= \frac{(\max - \min)}{4}
\end{align*}
pode ser utilizado como uma estimatva para $\sigma$.

### Exemplo

Um professor deseja estimar o salário médio de professores
do ensino médio de uma cidade. Quantos professores devem ser
selecionados para termos 90% de confiança que a média amostral esteja
a menos de R\$30,00 da média populacional? Sabe-se apenas que os
salários variam entre R\$800,00 e R\$1.200,00.

Use
$$
n = \left[ \frac{z_{\gamma/2} \cdot \sigma}{e} \right]^2
$$

```{r, results='hide'}
zcrit <- qnorm(0.95)
erro <- 30
sigma <- (1200 - 800)/4
((zcrit * sigma)/erro)^2
```

# Intervalo de confiança para a proporção $p$

## IC para a proporção $p$

### Proporção amostral

A proporção amostral
$$
\hat{p} = \frac{x}{n} = \frac{\text{número de sucessos}}{\text{total de
tentativas}}
$$
é a "melhor estimativa" para a proporção populacional $p$

Através do estudo da distribuição amostral da proporção, chegamos aos
seguintes resultados:

- A proporção amostral $\hat{p}$ **tende** para o valor da proporção
populacional $p$
- A distribuição das proporções amostrais tende a ser uma **distribuição
  normal**
- $\text{E}(\hat{p}) = \mu_{\hat{p}} = p$
- $\text{Var}(\hat{p}) = \sigma^{2}_{\hat{p}} = \frac{p(1-p)}{n}$

### Distribuição amostral da proporção $\hat{p}$

Assim, sabemos que
$$
\hat{p} \sim \text{N} \left( p, \frac{p(1-p)}{n} \right)
$$

Ainda podemos mostrar que a quantidade
$$
Z = \frac{\hat{p} - p}{\sqrt{\frac{p(1-p)}{n}}} \, \sim \, \text{N}(0,1)
$$

### Erro amostral da proporção

O **erro amostral** da proporção pode ser definido por
$$
e = \hat{p} - p \quad \Rightarrow \quad p = \hat{p} + e
$$
então
$$
Z = \frac{\hat{p} - p}{\sqrt{\frac{p(1-p)}{n}}} =
 \frac{e}{\sqrt{\frac{p(1-p)}{n}}}\, \sim \, \text{N}(0,1)
$$

Portanto o **erro máximo provável** ou **margem de erro** da proporção é
$$
e = z_{\gamma/2} \cdot \sqrt{\frac{p(1-p)}{n}}
$$

### Intervalo de confiança

Com estas definições, podemos construir um **intervalo de
confiança** para $p$, com **coeficiente de confiança** $\gamma$
$$
\text{IC}(p, \gamma) = \left[ \hat{p} - z_{\gamma/2} \cdot
  \sqrt{\frac{p(1-p)}{n}} ;
  \hat{p} + z_{\gamma/2} \cdot
   \sqrt{\frac{p(1-p)}{n}}
  \right]
$$

Outras notações:
$$\hat{p} - e < p < \hat{p} + e$$
$$\hat{p} \pm e$$
$$[\hat{p} - e; \hat{p} + e]$$

### Procedimentos gerais para a construção de intervalos de confiança

1. Verifique se as suposições necessárias estão satisfeitas
   - Temos uma AAS
   - As condições para a distribuição binomial são satisfeitas
      - as tentativas são independentes
      - há duas categorias de resultado ("sucesso", "fracasso")
      - a probabilidade de sucesso $p$ permanece constante
   - A distribuição normal pode ser usada como aproximação para a
   distribuição binomial, ou seja, $np \geq 5$ e $np(1-p) \geq 5$
2. Determine o nível de confiança $\gamma$, e encontre o valor crítico
  $z_{\gamma/2}$
3. Calcule a margem de erro $e = z_{\gamma/2} \cdot \sqrt{\frac{p(1-p)}{n}}$
4. Calcule $\text{IC}(p, \gamma)$

### Intervalo de confiança

Uma possível dificuldade nessa abordagem é que em geral não conhecemos o
verdadeiro valor de $p$ para calcular o IC.

Quando **não conhecemos** a proporção populacional $p$, temos duas
alternativas:

1. Usar $\hat{p}$ no lugar de $p$ (**estimativa otimista**)
2. Usar $p = 0,5$ (**estimativa conservadora**). Porque quando $p=0,5$,
o termo $p(1-p)$ terá valor máximo.
\begin{table}[h]
\centering
\begin{tabular}{ccc}
\hline
$p$ & $(1-p)$ & $p(1-p)$ \\
\hline
0,1 & 0,9 & 0,09 \\
0,3 & 0,7 & 0,21 \\
0,5 & 0,5 & \textbf{0,25} \\
0,6 & 0,4 & 0,24 \\
0,8 & 0,2 & 0,16 \\
\hline
\end{tabular}
\end{table}


### Exemplo

Em uma pesquisa realizada por um instituto de pesquisa Norte-Americano,
1500 adultos foram selecionados aleatoriamente para responder à pergunta
se acreditam ou não no aquecimento global. 1050 entrevistados respoderam
que sim. Com isso:

a) Para um nível de confiança de 95\%, calcule o intervalo de confiança
para a verdadeira proporção de pessoas que acreditam no aquecimento
global, utilizando:
   - $(i)\ p = \hat{p} \text{ e } (ii)\ p = 0,5$
e compare os resultados.
b) Com base nesses resultados, podemos concluir que a maioria dos
adultos acredita no aquecimento global?

```{r, results='hide'}
##----------------------------------------------------------------------
x <- 1050
n <- 1500
pchapeu <- x/n
##----------------------------------------------------------------------
## a)
zcrit <- qnorm(0.975)
## i)
p <- pchapeu
erro <- zcrit * sqrt((p*(1-p))/n)
IC1 <- c(pchapeu - erro, pchapeu + erro)
## ii)
p <- 0.5
erro <- zcrit * sqrt((p*(1-p))/n)
IC2 <- c(pchapeu - erro, pchapeu + erro)
## Comparando
diff(IC1)
diff(IC2)
```

## Determinação do tamanho amostral

### Determinação do tamanho amostral

A partir da equação do erro máximo provável
$$
e = z_{\gamma/2} \cdot \sqrt{\frac{p(1-p)}{n}}
$$
podemos isolar $n$ e chegar na seguinte equação para a determinação do
tamanho amostral para uma proporção populacional
$$
n = \left( \frac{z_{\gamma/2}}{e} \right)^2 \cdot p(1-p)
$$

Quando não conhecemos $p$, usamos $\hat{p}$ (estimativa otimista) ou $p
= 0,5$ (estimativa conservadora) como estimativas de $p$.

### Exemplo

Um fabricante de peças deseja estimar a verdadeira
proporção de peças defeituosas no processo de fabricação, com um erro
máximo de 3\% e nível de confiança de 99\%. Calcule o tamanho da
amostra necessário para se estimar esta proporção se:

a) O fabricante tem uma estimativa de que em uma amostra anterior,
aproximadamente 10\% das peças eram defeituosas.
b) O fabricante não tem nenhuma informação prévia sobre a proporção
de peças defeituosas.

```{r, results='hide'}
erro <- 0.03
zcrit <- qnorm(0.995)
##----------------------------------------------------------------------
## a)
p <- 0.1
(zcrit/erro)^2 * p*(1-p)
##----------------------------------------------------------------------
## b)
p <- 0.5
(zcrit/erro)^2 * p*(1-p)
```

# Exercícios

### Exercícios recomendados

- Seção 7.4 - 1 a 5
- Seção 7.5 - 17, 19, 21, 23, 25, 29
- **Seção 8.3** (distribuição $t$) - 1
